---
title: "R语言基础教程 - 神经投射组数据入门"
subtitle: "R Basics with Projectome Data: From Zero to Data Analysis"
author: "系统学习系列 #1"
date: "`r Sys.Date()`"
output: 
  html_document:
    toc: true
    toc_float: true
    code_folding: show
    fig_width: 10
    fig_height: 7
---

```{r setup, include=FALSE}
knitr::opts_chunk$set(
  echo = TRUE,
  message = FALSE,
  warning = FALSE,
  fig.align = 'center',
  fig.dpi = 150
)
```

---

# 学习目标 (Learning Objectives)

完成本教程后，您将能够：

1. ✅ 理解R语言基本语法和数据类型
2. ✅ 使用向量、矩阵和数据框操作数据
3. ✅ 读取和查看神经投射组数据
4. ✅ 进行基本的统计计算
5. ✅ 使用条件语句和循环

---

# 1. R语言简介

## 1.1 什么是R?

R是一种用于**统计计算**和**图形展示**的编程语言。在神经科学中，R是发表级别数据可视化的首选工具。

### R的优势：
- **免费开源**
- **强大的统计功能**
- **优美的图形系统**
- **丰富的包生态系统**

## 1.2 基本运算

```{r basic-math}
# R可以作为计算器使用
2 + 3          # 加法
10 - 5         # 减法
4 * 5          # 乘法
20 / 4         # 除法
2^3            # 幂运算
10 %% 3        # 取余数
sqrt(16)       # 平方根
log(10)        # 自然对数
log10(100)     # 常用对数
exp(1)         # 指数函数
```

---

# 2. 变量与赋值

## 2.1 变量赋值

在R中，我们使用 `<-` (推荐) 或 `=` 给变量赋值：

```{r variables}
# 赋值操作
neuron_count <- 212
total_length <- 15000.5
brain_region <- "Insula"
is_active <- TRUE

# 查看变量
neuron_count
total_length
brain_region

# 使用print()
print(neuron_count)
print(paste("We have", neuron_count, "neurons from", brain_region))
```

## 2.2 变量命名规则

- ✅ 可以包含字母、数字、下划线和点
- ✅ 必须以字母或点开头
- ❌ 不能使用保留字 (if, else, for, etc.)
- 💡 建议使用有意义的名称

```{r naming}
# 好的命名
neuron_id <- "001.swc"
axon_length <- 5000
is_interneuron <- FALSE

# 避免
x <- 5000      # 不清晰
n <- 212       # 不清晰
```

---

# 3. 数据类型

## 3.1 基本数据类型

```{r data-types}
# 数值型 (numeric)
length_um <- 15000.5
class(length_um)

# 整数型 (integer)
n_terminals <- 50L  # L表示整数
class(n_terminals)

# 字符型 (character)
neuron_type <- "ITi"
class(neuron_type)

# 逻辑型 (logical)
is_ipsilateral <- TRUE  # 或 FALSE
class(is_ipsilateral)

# 检查类型
is.numeric(length_um)
is.character(neuron_type)
is.logical(is_ipsilateral)
```

## 3.2 类型转换

```{r type-conversion}
# 数值转字符
as.character(212)

# 字符转数值
as.numeric("15000.5")

# 逻辑转数值 (TRUE=1, FALSE=0)
as.numeric(TRUE)
as.numeric(FALSE)

# 注意：转换失败会产生NA
as.numeric("hello")  # 产生NA并警告
```

---

# 4. 向量 (Vectors)

向量是R中最基本的数据结构，用于存储**相同类型**的数据。

## 4.1 创建向量

使用 `c()` 函数 (combine) 创建向量：

```{r vectors}
# 数值向量
neuron_lengths <- c(1200, 3500, 8000, 15000, 2200)
neuron_lengths

# 字符向量
neuron_types <- c("ITi", "ITs", "CT", "PT", "ITi")
neuron_types

# 逻辑向量
is_ipsi <- c(TRUE, TRUE, FALSE, TRUE, FALSE)
is_ipsi

# 序列向量
1:10                    # 1到10
seq(1, 10, by = 2)      # 步长为2
rep(1, 5)               # 重复5次
rep(c("ITi", "ITs"), each = 2)
```

## 4.2 向量操作

```{r vector-ops}
lengths <- c(1200, 3500, 8000, 15000, 2200)

# 基本统计
length(lengths)         # 元素个数
sum(lengths)            # 总和
mean(lengths)           # 平均值
median(lengths)         # 中位数
sd(lengths)             # 标准差
min(lengths)            # 最小值
max(lengths)            # 最大值
range(lengths)          # 范围
summary(lengths)        # 综合统计

# 向量运算
lengths + 100           # 每个元素加100
lengths * 2             # 每个元素乘2
lengths / 1000          # 转换为mm

# 两个向量运算
len1 <- c(1000, 2000, 3000)
len2 <- c(500, 800, 1200)
len1 + len2             # 对应元素相加
len1 * len2             # 对应元素相乘
```

## 4.3 向量索引

使用方括号 `[]` 访问向量元素：

```{r vector-indexing}
types <- c("ITi", "ITs", "CT", "PT", "ITc", "ITi")

# 按位置索引
types[1]                # 第一个元素
types[c(1, 3, 5)]       # 第1,3,5个元素
types[2:4]              # 第2到4个元素
types[-1]               # 排除第一个元素
types[-(2:4)]           # 排除第2-4个元素

# 逻辑索引
lengths <- c(1200, 3500, 8000, 15000, 2200, 500)
lengths[lengths > 3000]           # 大于3000的元素
types[lengths > 3000]             # 对应的大神经元类型

# 名称索引 (如果向量有名字)
named_lengths <- c(N1 = 1200, N2 = 3500, N3 = 8000)
named_lengths["N2"]
```

## 4.4 向量函数

```{r vector-functions}
values <- c(5, 2, 8, 1, 9, 3)

# 排序
sort(values)            # 升序
sort(values, decreasing = TRUE)  # 降序
order(values)           # 返回排序后的索引
values[order(values)]   # 等同于sort

# 唯一值
unique(types)           # 唯一的类型

# 计数
table(types)            # 每种类型的数量

# 匹配
match(c("ITi", "PT"), types)  # 找到位置

# 条件选择
which(lengths > 3000)   # 满足条件的索引
which.max(lengths)      # 最大值索引
which.min(lengths)      # 最小值索引
```

---

# 5. 矩阵 (Matrices)

矩阵是二维数据结构，所有元素必须是相同类型。

## 5.1 创建矩阵

```{r matrices}
# 从向量创建矩阵
values <- 1:12
mat <- matrix(values, nrow = 3, ncol = 4)
mat

# 按行填充
matrix(1:12, nrow = 3, byrow = TRUE)

# 创建投射矩阵示例 (3个神经元 x 4个脑区)
projection_matrix <- matrix(
  c(0, 50, 120, 0,
    80, 0, 200, 30,
    0, 100, 0, 60),
  nrow = 3,
  byrow = TRUE
)
rownames(projection_matrix) <- c("N001", "N002", "N003")
colnames(projection_matrix) <- c("ACC", "PFC", "STR", "THA")
projection_matrix
```

## 5.2 矩阵操作

```{r matrix-ops}
# 矩阵索引
projection_matrix[1, 2]       # 第1行第2列
projection_matrix[1, ]        # 第1行 (N001的所有投射)
projection_matrix[, 3]        # 第3列 (所有神经元到STR的投射)
projection_matrix["N002", ]   # 按行名索引

# 矩阵统计
rowSums(projection_matrix)    # 每个神经元的总投射
colSums(projection_matrix)    # 每个脑区的总接收
rowMeans(projection_matrix)   # 平均值
colMeans(projection_matrix)

# 转置
t(projection_matrix)

# 矩阵运算
mat1 <- matrix(1:4, nrow = 2)
mat2 <- matrix(5:8, nrow = 2)
mat1 + mat2                   # 矩阵加法
mat1 * mat2                   # 元素乘法
mat1 %*% mat2                 # 矩阵乘法
```

---

# 6. 数据框 (Data Frames) ⭐

数据框是R中**最重要的数据结构**，类似于Excel表格，可以存储不同类型的数据。

## 6.1 创建数据框

```{r dataframes}
# 创建神经元数据框
neuron_data <- data.frame(
  NeuronID = c("001.swc", "002.swc", "003.swc", "004.swc", "005.swc"),
  Type = c("ITi", "ITs", "ITi", "CT", "PT"),
  Length = c(1200, 3500, 8000, 15000, 2200),
  Terminals = c(15, 45, 80, 120, 25),
  Ipsilateral = c(TRUE, TRUE, FALSE, TRUE, FALSE)
)

neuron_data
class(neuron_data)

# 查看结构
str(neuron_data)              # 结构
summary(neuron_data)          # 统计摘要
dim(neuron_data)              # 维度
nrow(neuron_data)             # 行数
colnames(neuron_data)         # 列名
rownames(neuron_data)         # 行名
```

## 6.2 数据框索引 ⭐

```{r df-indexing}
# 按列选择
neuron_data$Length            # $符号选择列
neuron_data[["Length"]]       # 双括号选择
neuron_data[, "Length"]       # 按名称选择
neuron_data[, 3]              # 按位置选择

# 选择多列
neuron_data[, c("NeuronID", "Type", "Length")]
neuron_data[, 1:3]

# 按行选择
neuron_data[1, ]              # 第1行
neuron_data[1:3, ]            # 第1-3行

# 行列同时选择
neuron_data[1:3, c("NeuronID", "Length")]

# 逻辑选择 (非常重要!)
neuron_data[neuron_data$Length > 3000, ]           # 长投射神经元
neuron_data[neuron_data$Type == "ITi", ]           # ITi类型神经元
neuron_data[neuron_data$Type %in% c("ITi", "ITs"), ]  # 多种类型
neuron_data[neuron_data$Length > 3000 & neuron_data$Ipsilateral == TRUE, ]  # 多条件
```

## 6.3 修改数据框

```{r df-modify}
# 添加新列
neuron_data$Length_mm <- neuron_data$Length / 1000
neuron_data

# 修改列
neuron_data$Type <- as.factor(neuron_data$Type)
str(neuron_data)

# 添加新行
new_neuron <- data.frame(
  NeuronID = "006.swc",
  Type = "ITc",
  Length = 5000,
  Terminals = 60,
  Ipsilateral = FALSE,
  Length_mm = 5
)
neuron_data <- rbind(neuron_data, new_neuron)
neuron_data

# 删除列
neuron_data$Length_mm <- NULL  # 设为NULL删除

# 删除行
neuron_data <- neuron_data[-nrow(neuron_data), ]  # 删除最后一行
neuron_data
```

---

# 7. 读取神经投射组数据

## 7.1 读取Excel文件

```{r read-excel, eval=FALSE}
# 首先安装和加载readxl包
if (!require("readxl")) install.packages("readxl")
library(readxl)

# 读取Excel文件
file_path <- "tables/251637_results_v5.xlsx"

# 查看所有sheet
excel_sheets(file_path)

# 读取Summary sheet
df_summary <- read_excel(file_path, sheet = "Summary")

# 查看数据
head(df_summary)              # 前6行
tail(df_summary)              # 后6行
dim(df_summary)               # 维度

# 读取投射数据
proj_length <- read_excel(file_path, sheet = "Projection_Length_L3_ipsi")
head(proj_length[, 1:6])      # 查看前几列
```

## 7.2 数据探索

```{r explore-data, eval=FALSE}
# 基础统计
summary(df_summary)

# 神经元类型分布
table(df_summary$Neuron_Type)
prop.table(table(df_summary$Neuron_Type))  # 比例

# 投射长度统计
mean(df_summary$Total_Length)
median(df_summary$Total_Length)
sd(df_summary$Total_Length)

# 按类型分组统计
aggregate(Total_Length ~ Neuron_Type, data = df_summary, FUN = mean)
aggregate(Terminal_Count ~ Neuron_Type, data = df_summary, FUN = summary)
```

---

# 8. 控制结构

## 8.1 条件语句

```{r conditionals}
# if语句
length <- 5000
if (length > 3000) {
  print("Long projection neuron")
}

# if-else
length <- 2000
if (length > 3000) {
  print("Long")
} else {
  print("Short")
}

# if-else if-else
length <- 8000
if (length < 3000) {
  category <- "Short"
} else if (length < 10000) {
  category <- "Medium"
} else {
  category <- "Long"
}
category

# ifelse() 向量化的条件
lengths <- c(1200, 3500, 8000, 15000, 2200)
categories <- ifelse(lengths > 5000, "Long", "Short")
categories

# 嵌套ifelse
categories <- ifelse(lengths < 3000, "Short",
                    ifelse(lengths < 10000, "Medium", "Long"))
categories
```

## 8.2 循环

```{r loops}
# for循环
neuron_ids <- c("N001", "N002", "N003", "N004")
for (id in neuron_ids) {
  print(paste("Processing neuron:", id))
}

# 遍历索引
lengths <- c(1200, 3500, 8000, 15000)
for (i in 1:length(lengths)) {
  print(paste("Neuron", i, ":", lengths[i], "um"))
}

# while循环
count <- 1
while (count <= 5) {
  print(paste("Count:", count))
  count <- count + 1
}

# apply家族 (R推荐的方式)
mat <- matrix(1:12, nrow = 3)
apply(mat, 1, sum)    # 对行求和
apply(mat, 2, mean)   # 对列求平均

# lapply - 返回列表
lapply(1:3, function(x) x^2)

# sapply - 简化结果
sapply(1:3, function(x) x^2)
```

---

# 9. 函数

## 9.1 创建函数

```{r functions}
# 基本函数
convert_mm <- function(length_um) {
  length_um / 1000
}
convert_mm(5000)

# 多参数函数
calculate_density <- function(length, n_terminals) {
  density <- n_terminals / length * 1000  # terminals per mm
  return(density)
}
calculate_density(5000, 50)

# 带默认参数的函数
category_length <- function(length, threshold = 5000) {
  if (length > threshold) {
    return("Long")
  } else {
    return("Short")
  }
}
category_length(8000)
category_length(8000, threshold = 10000)

# 返回多个值
neuron_stats <- function(lengths) {
  list(
    mean = mean(lengths),
    sd = sd(lengths),
    n = length(lengths),
    cv = sd(lengths) / mean(lengths)  # 变异系数
  )
}
result <- neuron_stats(c(1000, 2000, 3000, 4000, 5000))
result$mean
result$cv
```

---

# 10. 练习

## 练习1: 向量操作

```{r ex1}
# 创建包含10个神经元长度的向量
my_lengths <- c(1200, 3500, 8000, 15000, 2200, 500, 9000, 12000, 3000, 4500)

# 计算：
# 1. 平均长度
# 2. 最长和最短的神经元
# 3. 长度大于5000的神经元数量
# 4. 将这些长度转换为mm

# 答案：
mean(my_lengths)
max(my_lengths)
min(my_lengths)
sum(my_lengths > 5000)
my_lengths / 1000
```

## 练习2: 数据框操作

```{r ex2}
# 创建一个包含5个神经元的数据框
my_neurons <- data.frame(
  ID = paste0("N", 1:5),
  Type = c("ITi", "ITs", "ITi", "CT", "PT"),
  Length = c(1200, 3500, 8000, 15000, 2200)
)

# 任务：
# 1. 添加一列"Category"：Length>5000为"Long"，否则为"Short"
# 2. 选择所有ITi类型的神经元
# 3. 计算每种类型的平均长度

# 答案：
my_neurons$Category <- ifelse(my_neurons$Length > 5000, "Long", "Short")
my_neurons[my_neurons$Type == "ITi", ]
aggregate(Length ~ Type, data = my_neurons, FUN = mean)
```

---

# 总结

## 关键概念回顾

| 概念 | 说明 | 示例 |
|------|------|------|
| 向量 | 一维数据 | `c(1, 2, 3)` |
| 矩阵 | 二维同类型数据 | `matrix(1:6, nrow=2)` |
| 数据框 | 二维不同类型数据 | `data.frame(x=1:3, y=c("a","b","c"))` |
| 索引 | 访问数据 | `df[1, ]`, `df$column` |
| 函数 | 可复用的代码 | `function(x) x^2` |

## 下一步学习

完成本教程后，请继续学习：

1. **02_Data_Manipulation_Tutorial.Rmd** - 使用dplyr进行数据操作
2. **03_ggplot2_Visualization.Rmd** - 数据可视化
3. **04_PCA_Dimensionality_Reduction.Rmd** - 主成分分析
4. **05_Statistical_Tests.Rmd** - 统计检验

---

**恭喜您完成R语言基础教程！** 🎉
