---
title: "数据操作教程 - dplyr包入门"
subtitle: "Data Manipulation with dplyr: The Grammar of Data"
author: "系统学习系列 #2"
date: "`r Sys.Date()`"
output: 
  html_document:
    toc: true
    toc_float: true
    code_folding: show
    fig_width: 10
    fig_height: 7
---

```{r setup, include=FALSE}
knitr::opts_chunk$set(
  echo = TRUE,
  message = FALSE,
  warning = FALSE,
  fig.align = 'center',
  fig.dpi = 150
)
```

---

# 学习目标

完成本教程后，您将能够：

1. ✅ 使用dplyr包进行高效数据操作
2. ✅ 掌握核心动词：select, filter, mutate, arrange, summarize
3. ✅ 使用管道操作符 `%>%` 连接操作
4. ✅ 进行分组统计
5. ✅ 数据连接 (join) 操作

---

# 1. dplyr简介

## 1.1 什么是dplyr?

dplyr是R中用于数据操作的强大包，提供了一组直观的"动词"来处理数据框。

### dplyr的优势：
- **语法直观**：函数名即功能
- **速度快**：底层使用C++实现
- **管道友好**：支持 `%>%` 操作符
- **内存高效**：不修改原数据

## 1.2 安装和加载

```{r load-dplyr}
# 安装（如果还没有）
# install.packages("dplyr")

# 加载
library(dplyr)

# 也加载其他有用的包
library(readxl)   # 读取Excel
library(tidyr)    # 数据整理
```

---

# 2. 核心动词 (Core Verbs)

dplyr有6个核心动词：

| 动词 | 功能 | 对应SQL |
|------|------|---------|
| `select()` | 选择列 | SELECT |
| `filter()` | 筛选行 | WHERE |
| `mutate()` | 添加/修改列 | - |
| `arrange()` | 排序 | ORDER BY |
| `summarize()` | 汇总统计 | AGGREGATE |
| `group_by()` | 分组 | GROUP BY |

## 2.1 创建示例数据

```{r sample-data}
# 创建示例神经元数据
neurons <- data.frame(
  NeuronID = paste0("N", sprintf("%03d", 1:20)),
  Type = sample(c("ITi", "ITs", "CT", "PT"), 20, replace = TRUE, prob = c(0.6, 0.25, 0.1, 0.05)),
  Length = round(rnorm(20, 8000, 4000)),
  Terminals = round(rnorm(20, 60, 30)),
  Ipsilateral = sample(c(TRUE, FALSE), 20, replace = TRUE, prob = c(0.7, 0.3)),
  Soma_X = round(rnorm(20, 50, 10)),
  Soma_Y = round(rnorm(20, 50, 10)),
  Soma_Z = round(rnorm(20, 30, 5)),
  stringsAsFactors = FALSE
)

# 确保数值合理
neurons$Length <- pmax(neurons$Length, 500)
neurons$Terminals <- pmax(neurons$Terminals, 5)

# 查看数据
head(neurons)
glimpse(neurons)   # dplyr的查看函数
```

---

# 3. select() - 选择列

## 3.1 基本选择

```{r select-basic}
# 选择特定列
neurons %>% select(NeuronID, Type, Length)

# 排除列
neurons %>% select(-Soma_X, -Soma_Y, -Soma_Z)

# 选择列范围
neurons %>% select(NeuronID:Terminals)

# 排除范围
neurons %>% select(-(Soma_X:Soma_Z))
```

## 3.2 高级选择

```{r select-advanced}
# 根据名称模式选择
neurons %>% select(starts_with("Soma"))   # 以Soma开头的列
neurons %>% select(ends_with("al"))       # 以al结尾的列
neurons %>% select(contains("ID"))        # 包含ID的列

# 根据类型选择
neurons %>% select(where(is.numeric))     # 所有数值列
neurons %>% select(where(is.character))   # 所有字符列
neurons %>% select(where(is.logical))     # 所有逻辑列

# 重新排列列
cols_first <- neurons %>% select(Type, everything())  # Type移到最前面
cols_first

# 重命名列
neurons %>% select(ID = NeuronID, Cell_Type = Type, Axon_Length = Length)
```

---

# 4. filter() - 筛选行

## 4.1 基本筛选

```{r filter-basic}
# 单条件筛选
neurons %>% filter(Type == "ITi")                    # ITi类型
neurons %>% filter(Length > 5000)                    # 长投射神经元
neurons %>% filter(Ipsilateral == TRUE)              # 同侧投射

# 多条件筛选 (AND)
neurons %>% filter(Type == "ITi", Length > 5000)     # 两个条件都要满足
neurons %>% filter(Type == "ITi" & Length > 5000)    # 同上

# 多条件筛选 (OR)
neurons %>% filter(Type == "ITi" | Type == "ITs")    # ITi或ITs

# 排除条件
neurons %>% filter(Type != "PT")                     # 排除PT类型
neurons %>% filter(!(Type == "PT"))                  # 同上
```

## 4.2 高级筛选

```{r filter-advanced}
# %in% 操作符
neurons %>% filter(Type %in% c("ITi", "ITs"))        # 在列表中的类型
neurons %>% filter(!Type %in% c("PT", "CT"))         # 不在列表中

# 多值匹配
long_types <- c("ITi", "CT")
neurons %>% filter(Type %in% long_types)

# 数值范围
neurons %>% filter(Length > 5000 & Length < 15000)   # 范围筛选
neurons %>% filter(between(Length, 5000, 15000))     # 同上，更简洁

# 处理NA（如果有的话）
# neurons %>% filter(!is.na(Length))                 # 排除NA
# neurons %>% filter(is.na(Length))                  # 只保留NA

# 复杂条件
neurons %>% filter(
  (Type == "ITi" & Length > 5000) |
  (Type == "ITs" & Terminals > 80)
)

# near() 函数（处理浮点数比较）
# neurons %>% filter(near(Length, 5000, tol = 0.1))
```

---

# 5. mutate() - 添加/修改列

## 5.1 基本操作

```{r mutate-basic}
# 添加新列
neurons %>% mutate(Length_mm = Length / 1000)

# 同时添加多个列
neurons %>% mutate(
  Length_mm = Length / 1000,
  Terminal_density = Terminals / Length_mm,
  Log_Length = log(Length)
)

# 修改现有列
neurons %>% mutate(Length = Length / 1000)           # 单位转换
neurons %>% mutate(Type = toupper(Type))             # 转大写
```

## 5.2 条件修改

```{r mutate-conditional}
# 使用if_else
neurons %>% mutate(
  Size_Category = if_else(Length > 8000, "Long", "Short")
)

# 多条件分类
categorized <- neurons %>% mutate(
  Size_Category = case_when(
    Length < 3000 ~ "Short",
    Length < 8000 ~ "Medium",
    Length < 15000 ~ "Long",
    TRUE ~ "Very Long"
  )
)
categorized %>% select(NeuronID, Length, Size_Category)

# 基于多列的条件
neurons %>% mutate(
  Project_Type = case_when(
    Type == "ITi" & Ipsilateral == TRUE ~ "Local_IT",
    Type == "ITs" ~ "Striatal_IT",
    Type %in% c("CT", "PT") ~ "Subcortical",
    TRUE ~ "Other"
  )
)
```

## 5.3 窗口函数

```{r window-functions}
# 排名
neurons %>% mutate(Length_Rank = rank(desc(Length)))

# 分位数分组
neurons %>% mutate(
  Length_Quartile = ntile(Length, 4)  # 四分位数
)

# 滞后和领先值
neurons %>% 
  arrange(Length) %>%
  mutate(
    Prev_Length = lag(Length),
    Next_Length = lead(Length),
    Length_Change = Length - lag(Length)
  ) %>%
  select(NeuronID, Length, Prev_Length, Length_Change)

# 累积统计
neurons %>% 
  arrange(Length) %>%
  mutate(
    CumSum_Length = cumsum(Length),
    CumMean_Length = cummean(Length),
    Running_Max = cummax(Length)
  ) %>%
  select(NeuronID, Length, CumSum_Length, CumMean_Length)
```

---

# 6. arrange() - 排序

```{r arrange}
# 升序排序
neurons %>% arrange(Length)

# 降序排序
neurons %>% arrange(desc(Length))

# 多列排序
neurons %>% arrange(Type, desc(Length))              # 先按类型，再按长度降序

# 提取极值
neurons %>% arrange(desc(Length)) %>% head(5)        # 最长的5个
neurons %>% arrange(Length) %>% head(5)              # 最短的5个

# 结合slice提取特定行
neurons %>% arrange(desc(Length)) %>% slice(1:3)     # 最长的3个
neurons %>% arrange(desc(Length)) %>% slice_head(n = 3)  # 同上
neurons %>% arrange(desc(Length)) %>% slice_tail(n = 3)  # 最短的3个

# 随机抽样
neurons %>% slice_sample(n = 5)                      # 随机5个
neurons %>% slice_sample(prop = 0.2)                 # 随机20%
```

---

# 7. summarize() - 汇总统计

## 7.1 基本汇总

```{r summarize-basic}
# 单一统计
neurons %>% summarize(mean_length = mean(Length))

# 多个统计
neurons %>% summarize(
  n = n(),                                    # 计数
  mean_length = mean(Length),
  median_length = median(Length),
  sd_length = sd(Length),
  min_length = min(Length),
  max_length = max(Length),
  q25 = quantile(Length, 0.25),
  q75 = quantile(Length, 0.75)
)

# 其他有用函数
neurons %>% summarize(
  n = n(),
  n_distinct_types = n_distinct(Type),
  total_length = sum(Length),
  first_neuron = first(NeuronID),
  last_neuron = last(NeuronID)
)
```

## 7.2 分组汇总 (group_by)

```{r groupby}
# 按类型分组统计
by_type <- neurons %>%
  group_by(Type) %>%
  summarize(
    n = n(),
    mean_length = mean(Length),
    sd_length = sd(Length),
    mean_terminals = mean(Terminals)
  )
by_type

# 多列分组
neurons %>%
  group_by(Type, Ipsilateral) %>%
  summarize(
    n = n(),
    mean_length = mean(Length),
    .groups = 'drop'                          # 取消分组
  )

# 分组后筛选
neurons %>%
  group_by(Type) %>%
  filter(Length == max(Length)) %>%            # 每类中最长的
  select(Type, NeuronID, Length)

# 分组后变异
neurons %>%
  group_by(Type) %>%
  mutate(
    Z_Score = (Length - mean(Length)) / sd(Length)  # 组内标准化
  ) %>%
  select(NeuronID, Type, Length, Z_Score)
```

---

# 8. 管道操作符 %>%

管道操作符 `%>%` (读作"then") 是dplyr的精髓，让代码更易读。

## 8.1 基本用法

```{r pipes}
# 不使用管道
result <- filter(neurons, Type == "ITi")
result <- select(result, NeuronID, Length, Terminals)
result <- arrange(result, desc(Length))
head(result, 5)

# 使用管道
neurons %>%
  filter(Type == "ITi") %>%
  select(NeuronID, Length, Terminals) %>%
  arrange(desc(Length)) %>%
  head(5)
```

## 8.2 复杂管道示例

```{r complex-pipes}
# 复杂分析流程
analysis <- neurons %>%
  # 1. 添加分类列
  mutate(
    Size_Category = case_when(
      Length < 5000 ~ "Small",
      Length < 10000 ~ "Medium",
      TRUE ~ "Large"
    ),
    Terminal_Density = Terminals / (Length / 1000)
  ) %>%
  # 2. 筛选
  filter(Terminals >= 10) %>%
  # 3. 分组统计
  group_by(Type, Size_Category) %>%
  summarize(
    n = n(),
    mean_density = mean(Terminal_Density),
    sd_density = sd(Terminal_Density),
    .groups = 'drop'
  ) %>%
  # 4. 筛选和排序
  filter(n >= 2) %>%
  arrange(desc(mean_density))

analysis
```

---

# 9. 数据连接 (Joins)

## 9.1 创建示例数据

```{r join-data}
# 主神经元数据
neurons_main <- neurons %>% select(NeuronID, Type, Length, Terminals)

# 额外的神经元信息
neuron_info <- data.frame(
  NeuronID = paste0("N", sprintf("%03d", c(1:15, 101:105))),
  Hemisphere = sample(c("Left", "Right"), 20, replace = TRUE),
  Layer = sample(c("L2/3", "L5", "L6"), 20, replace = TRUE),
  Quality = sample(c("High", "Medium", "Low"), 20, replace = TRUE),
  stringsAsFactors = FALSE
)

# 区域信息
region_info <- data.frame(
  Type = c("ITi", "ITs", "CT", "PT"),
  Full_Name = c("Intratelencephalic ipsilateral", 
                "Intratelencephalic striatal",
                "Corticothalamic",
                "Pyramidal Tract"),
  Projection_Target = c("Ipsilateral cortex", 
                        "Striatum",
                        "Thalamus",
                        "Spinal cord/Brainstem"),
  stringsAsFactors = FALSE
)

head(neuron_info)
head(region_info)
```

## 9.2 Join操作

```{r joins}
# left_join - 保留左表所有行
neurons_main %>%
  left_join(neuron_info, by = "NeuronID")

# inner_join - 只保留匹配的行
neurons_main %>%
  inner_join(neuron_info, by = "NeuronID")

# right_join - 保留右表所有行
neurons_main %>%
  right_join(neuron_info, by = "NeuronID")

# full_join - 保留所有行
neurons_main %>%
  full_join(neuron_info, by = "NeuronID")

# 连接类型信息
neurons_main %>%
  left_join(region_info, by = "Type") %>%
  select(NeuronID, Type, Full_Name, Length)

# 多列连接
# left_join(df1, df2, by = c("ID1" = "ID2", "Date1" = "Date2"))
```

---

# 10. 实用技巧

## 10.1 数据转换

```{r reshaping}
# 宽格式转长格式 (pivot_longer)
neurons_wide <- neurons %>%
  select(NeuronID, Type, Soma_X, Soma_Y, Soma_Z)

neurons_long <- neurons_wide %>%
  pivot_longer(
    cols = starts_with("Soma"),
    names_to = "Axis",
    values_to = "Coordinate"
  ) %>%
  mutate(Axis = gsub("Soma_", "", Axis))

neurons_long

# 长格式转宽格式 (pivot_wider)
neurons_long %>%
  pivot_wider(
    names_from = Axis,
    values_from = Coordinate,
    names_prefix = "Coord_"
  )
```

## 10.2 条件计数和求和

```{r conditional-agg}
# 条件计数
neurons %>%
  summarize(
    n_total = n(),
    n_long = sum(Length > 8000),
    n_ITi_ipsi = sum(Type == "ITi" & Ipsilateral == TRUE),
    pct_long = mean(Length > 8000) * 100
  )

# 条件求和
neurons %>%
  summarize(
    total_length = sum(Length),
    long_neuron_length = sum(Length[Length > 8000]),
    avg_ITi_length = mean(Length[Type == "ITi"])
  )
```

## 10.3 行操作

```{r row-ops}
# 添加行号
neurons %>% mutate(row_id = row_number())

# 去重
neurons %>% distinct(Type)                          # 唯一类型
neurons %>% distinct(Type, Ipsilateral)             # 唯一组合
neurons %>% distinct(Type, .keep_all = TRUE)        # 保留其他列

# 计数
tally(neurons)                                      # 总行数
neurons %>% count(Type)                             # 按类型计数
neurons %>% count(Type, sort = TRUE)                # 排序
neurons %>% count(Type, Ipsilateral)                # 多列计数

# 添加计数列
neurons %>% add_count(Type)                         # 添加每类计数
```

---

# 11. 实战练习

## 练习1: 基础操作

```{r practice1}
# 使用neurons数据框完成以下任务：

# 1. 选择NeuronID, Type, Length, Terminals列
# 2. 筛选出ITi类型的神经元
# 3. 添加一列Length_mm (Length / 1000)
# 4. 按Length降序排列
# 5. 显示前10行

# 答案：
result1 <- neurons %>%
  select(NeuronID, Type, Length, Terminals) %>%
  filter(Type == "ITi") %>%
  mutate(Length_mm = Length / 1000) %>%
  arrange(desc(Length)) %>%
  head(10)

result1
```

## 练习2: 分组统计

```{r practice2}
# 任务：
# 1. 按Type分组
# 2. 计算每组的：神经元数量、平均Length、平均Terminals
# 3. 筛选出平均Length > 6000的组
# 4. 按平均Length降序排列

# 答案：
result2 <- neurons %>%
  group_by(Type) %>%
  summarize(
    n = n(),
    mean_length = mean(Length),
    mean_terminals = mean(Terminals),
    .groups = 'drop'
  ) %>%
  filter(mean_length > 6000) %>%
  arrange(desc(mean_length))

result2
```

## 练习3: 综合练习

```{r practice3}
# 创建一个完整的分析报告：
# 1. 只保留同侧投射的神经元
# 2. 根据Length分为"Short" (<5000), "Medium" (5000-10000), "Long" (>10000)
# 3. 按Type和Size_Category分组
# 4. 计算每组的数量、平均Length、平均Terminals
# 5. 添加一列terminal_density (Terminals / (Length/1000))
# 6. 筛选出数量>=2的组
# 7. 按terminal_density降序排列

# 答案：
report <- neurons %>%
  filter(Ipsilateral == TRUE) %>%
  mutate(
    Size_Category = case_when(
      Length < 5000 ~ "Short",
      Length <= 10000 ~ "Medium",
      TRUE ~ "Long"
    ),
    Terminal_Density = Terminals / (Length / 1000)
  ) %>%
  group_by(Type, Size_Category) %>%
  summarize(
    n = n(),
    mean_length = mean(Length),
    mean_terminals = mean(Terminals),
    mean_density = mean(Terminal_Density),
    .groups = 'drop'
  ) %>%
  filter(n >= 2) %>%
  arrange(desc(mean_density))

report
```

---

# 12. 与真实数据结合

```{r real-data, eval=FALSE}
# 读取真实神经投射组数据
library(readxl)

df <- read_excel("tables/251637_results_v5.xlsx", sheet = "Summary")

# 使用dplyr进行分析
analysis <- df %>%
  # 选择关键列
  select(NeuronID, Neuron_Type, Total_Length, Terminal_Count, 
         N_Ipsilateral, N_Contralateral, Laterality_Index) %>%
  # 添加分类
  mutate(
    Length_Category = case_when(
      Total_Length < 3000 ~ "Short",
      Total_Length < 8000 ~ "Medium",
      TRUE ~ "Long"
    ),
    Laterality_Bias = case_when(
      Laterality_Index > 0.5 ~ "Strongly_Ipsi",
      Laterality_Index > 0 ~ "Weakly_Ipsi",
      Laterality_Index > -0.5 ~ "Weakly_Contra",
      TRUE ~ "Strongly_Contra"
    )
  ) %>%
  # 分组统计
  group_by(Neuron_Type, Length_Category) %>%
  summarize(
    n = n(),
    mean_length = mean(Total_Length),
    mean_terminals = mean(Terminal_Count),
    mean_laterality = mean(Laterality_Index),
    .groups = 'drop'
  ) %>%
  # 排序
  arrange(Neuron_Type, desc(n))

print(analysis)
```

---

# 总结

## dplyr核心函数速查表

| 函数 | 功能 | 示例 |
|------|------|------|
| `select()` | 选择列 | `select(df, col1, col2)` |
| `filter()` | 筛选行 | `filter(df, col > 5)` |
| `mutate()` | 添加/修改列 | `mutate(df, new = col1 + col2)` |
| `arrange()` | 排序 | `arrange(df, desc(col))` |
| `summarize()` | 汇总 | `summarize(df, mean = mean(col))` |
| `group_by()` | 分组 | `group_by(df, category)` |
| `left_join()` | 左连接 | `left_join(df1, df2, by = "ID")` |

## 下一步

完成本教程后，请学习：
- **03_ggplot2_Visualization.Rmd** - 数据可视化
- **04_PCA_Dimensionality_Reduction.Rmd** - 降维分析

---

**恭喜您掌握dplyr数据操作！** 🎉
