---
title: "数据可视化教程 - ggplot2入门到精通"
subtitle: "Data Visualization with ggplot2: Grammar of Graphics"
author: "系统学习系列 #3"
date: "`r Sys.Date()`"
output: 
  html_document:
    toc: true
    toc_float: true
    code_folding: show
    fig_width: 12
    fig_height: 8
---

```{r setup, include=FALSE}
knitr::opts_chunk$set(
  echo = TRUE,
  message = FALSE,
  warning = FALSE,
  fig.align = 'center',
  fig.dpi = 150
)
```

---

# 学习目标

完成本教程后，您将能够：

1. ✅ 理解ggplot2的图形语法
2. ✅ 创建各种统计图形：散点图、线图、柱状图、箱线图等
3. ✅ 自定义图形外观：颜色、主题、标签
4. ✅ 创建多面板图形
5. ✅ 保存高质量图形

---

# 1. ggplot2简介

## 1.1 图形语法 (Grammar of Graphics)

ggplot2基于"图形语法"理念，将图形分解为可组合的基本元素：

- **数据 (data)**: 要可视化的数据框
- **映射 (aes)**: 数据变量到图形属性的映射
- **几何对象 (geom)**: 表示数据的图形元素
- **统计变换 (stat)**: 数据汇总计算
- **坐标系 (coord)**: 数据映射到平面的方式
- **分面 (facet)**: 分面板显示数据子集
- **主题 (theme)**: 图形整体外观

## 1.2 安装和基础设置

```{r setup-ggplot}
# 安装（如果还没有）
# install.packages("ggplot2")

# 加载
library(ggplot2)
library(dplyr)      # 数据处理
library(tidyr)      # 数据整理

# 设置默认主题
theme_set(theme_minimal(base_size = 12))

# 创建示例数据
set.seed(42)
neurons <- data.frame(
  NeuronID = paste0("N", sprintf("%03d", 1:100)),
  Type = sample(c("ITi", "ITs", "CT", "PT"), 100, 
                replace = TRUE, prob = c(0.65, 0.25, 0.07, 0.03)),
  Length = round(rnorm(100, 8000, 4000)),
  Terminals = NA,
  Ipsilateral = sample(c(TRUE, FALSE), 100, replace = TRUE, prob = c(0.7, 0.3)),
  Laterality_Index = rnorm(100, 0.6, 0.3),
  Cluster = sample(1:12, 100, replace = TRUE)
)

# 让Terminals与Length相关
neurons$Terminals <- round(neurons$Length / 150 + rnorm(100, 0, 10))
neurons$Terminals <- pmax(neurons$Terminals, 5)

# 确保Length合理
neurons$Length <- pmax(neurons$Length, 500)

# 限制Laterality_Index范围
neurons$Laterality_Index <- pmin(pmax(neurons$Laterality_Index, -1), 1)

head(neurons)
```

---

# 2. 基础图形

## 2.1 散点图 (Scatter Plot) ⭐

```{r scatter-basic}
# 基础散点图
ggplot(neurons, aes(x = Length, y = Terminals)) +
  geom_point()

# 添加颜色和透明度
ggplot(neurons, aes(x = Length, y = Terminals)) +
  geom_point(alpha = 0.5, color = "steelblue", size = 2)

# 按类型着色
ggplot(neurons, aes(x = Length, y = Terminals, color = Type)) +
  geom_point(alpha = 0.6, size = 2)

# 按类型和大小映射
ggplot(neurons, aes(x = Length, y = Terminals, color = Type, size = Laterality_Index)) +
  geom_point(alpha = 0.5)
```

## 2.2 柱状图 (Bar Plot)

```{r bar-basic}
# 计数柱状图
ggplot(neurons, aes(x = Type)) +
  geom_bar(fill = "steelblue")

# 按侧向性分组
ggplot(neurons, aes(x = Type, fill = Ipsilateral)) +
  geom_bar(position = "stack")  # 堆叠

ggplot(neurons, aes(x = Type, fill = Ipsilateral)) +
  geom_bar(position = "dodge")  # 并列

ggplot(neurons, aes(x = Type, fill = Ipsilateral)) +
  geom_bar(position = "fill")   # 比例
```

## 2.3 箱线图和小提琴图 (Box & Violin Plot)

```{r boxplot}
# 基础箱线图
ggplot(neurons, aes(x = Type, y = Length)) +
  geom_boxplot()

# 添加散点
ggplot(neurons, aes(x = Type, y = Length, fill = Type)) +
  geom_boxplot(alpha = 0.5) +
  geom_jitter(width = 0.2, alpha = 0.3)

# 小提琴图
ggplot(neurons, aes(x = Type, y = Length, fill = Type)) +
  geom_violin(alpha = 0.5) +
  geom_boxplot(width = 0.2, alpha = 0.8)
```

## 2.4 直方图和密度图

```{r histogram}
# 直方图
ggplot(neurons, aes(x = Length)) +
  geom_histogram(bins = 30, fill = "steelblue", color = "white")

# 密度图
ggplot(neurons, aes(x = Length)) +
  geom_density(fill = "steelblue", alpha = 0.5)

# 按类型分组的密度图
ggplot(neurons, aes(x = Length, fill = Type)) +
  geom_density(alpha = 0.5)

# 直方图 + 密度曲线
ggplot(neurons, aes(x = Length)) +
  geom_histogram(aes(y = ..density..), bins = 30, 
                 fill = "steelblue", color = "white", alpha = 0.5) +
  geom_density(color = "red", size = 1)
```

---

# 3. 图形定制

## 3.1 颜色方案

```{r colors}
# 使用内置颜色
ggplot(neurons, aes(x = Length, y = Terminals, color = Type)) +
  geom_point(size = 2) +
  scale_color_brewer(palette = "Set1")  # 调色板

# 自定义颜色
type_colors <- c("ITi" = "#377EB8", "ITs" = "#4DAF4A", 
                 "CT" = "#FF7F00", "PT" = "#E41A1C")

ggplot(neurons, aes(x = Length, y = Terminals, color = Type)) +
  geom_point(size = 2) +
  scale_color_manual(values = type_colors)

# 连续变量的颜色
ggplot(neurons, aes(x = Length, y = Terminals, color = Laterality_Index)) +
  geom_point(size = 2) +
  scale_color_gradient(low = "blue", high = "red")

# viridis颜色方案 (色盲友好)
ggplot(neurons, aes(x = Length, y = Terminals, color = Laterality_Index)) +
  geom_point(size = 2) +
  scale_color_viridis_c()
```

## 3.2 坐标轴和标签

```{r labels}
ggplot(neurons, aes(x = Length, y = Terminals, color = Type)) +
  geom_point(alpha = 0.6, size = 2) +
  labs(
    title = "Neuron Projection Analysis",
    subtitle = "Relationship between axon length and terminal count",
    x = "Total Axon Length (μm)",
    y = "Number of Terminal Sites",
    color = "Neuron Type",
    caption = "Data from 251637 insula neurons"
  )
```

## 3.3 坐标轴变换

```{r scales}
# 对数坐标
ggplot(neurons, aes(x = Length, y = Terminals)) +
  geom_point(alpha = 0.5) +
  scale_x_log10() +
  scale_y_log10()

# 限制坐标范围
ggplot(neurons, aes(x = Length, y = Terminals)) +
  geom_point(alpha = 0.5) +
  coord_cartesian(xlim = c(0, 20000), ylim = c(0, 150))

# 固定纵横比
ggplot(neurons, aes(x = Length, y = Terminals)) +
  geom_point(alpha = 0.5) +
  coord_fixed(ratio = 100)  # x/y比例
```

## 3.4 主题

```{r themes}
p <- ggplot(neurons, aes(x = Type, y = Length, fill = Type)) +
  geom_boxplot()

# 不同主题
p + theme_gray()      # 默认灰色背景
p + theme_bw()        # 黑白
p + theme_minimal()   # 极简
p + theme_classic()   # 经典

# 自定义主题
p + theme(
  plot.title = element_text(size = 16, face = "bold", hjust = 0.5),
  axis.title = element_text(size = 12),
  axis.text = element_text(size = 10),
  legend.position = "bottom",
  panel.grid.major = element_line(color = "gray90"),
  panel.grid.minor = element_blank()
)
```

---

# 4. 高级图形

## 4.1 散点图矩阵 (Pairs Plot)

```{r pairs-plot}
library(GGally)

# 选择数值列
numeric_cols <- neurons %>%
  select(Length, Terminals, Laterality_Index)

# 创建散点图矩阵
ggpairs(numeric_cols,
        upper = list(continuous = wrap("cor", size = 4)),
        lower = list(continuous = wrap("points", alpha = 0.5, size = 1)),
        diag = list(continuous = wrap("densityDiag", alpha = 0.5)))

# 按类型着色
ggpairs(neurons,
        columns = c("Length", "Terminals", "Laterality_Index"),
        aes(color = Type),
        upper = list(continuous = wrap("cor", size = 4)),
        lower = list(continuous = wrap("points", alpha = 0.5, size = 1)))
```

## 4.2 回归线和置信区间

```{r regression}
# 线性回归
ggplot(neurons, aes(x = Length, y = Terminals)) +
  geom_point(alpha = 0.5) +
  geom_smooth(method = "lm", color = "red", fill = "pink")

# LOESS平滑曲线
ggplot(neurons, aes(x = Length, y = Terminals)) +
  geom_point(alpha = 0.5) +
  geom_smooth(method = "loess", color = "blue", fill = "lightblue")

# 按类型分组回归
ggplot(neurons, aes(x = Length, y = Terminals, color = Type)) +
  geom_point(alpha = 0.4) +
  geom_smooth(method = "lm", se = FALSE)
```

## 4.3 多面板图形 (Faceting)

```{r faceting}
# 按类型分面
ggplot(neurons, aes(x = Length, y = Terminals)) +
  geom_point(alpha = 0.5) +
  facet_wrap(~ Type)  # 按类型分面

# 多维度分面
ggplot(neurons, aes(x = Length, y = Terminals)) +
  geom_point(alpha = 0.5) +
  facet_wrap(~ Type + Ipsilateral, ncol = 4)

# 网格分面
ggplot(neurons, aes(x = Length, y = Terminals)) +
  geom_point(alpha = 0.5) +
  facet_grid(Ipsilateral ~ Type)

# 自由坐标轴
ggplot(neurons, aes(x = Length, y = Terminals)) +
  geom_point(alpha = 0.5) +
  facet_wrap(~ Type, scales = "free")
```

---

# 5. 统计图形

## 5.1 误差线和均值

```{r errorbars}
# 计算统计值
stats <- neurons %>%
  group_by(Type) %>%
  summarize(
    mean_length = mean(Length),
    se_length = sd(Length) / sqrt(n()),
    mean_terminals = mean(Terminals),
    se_terminals = sd(Terminals) / sqrt(n())
  )

# 带误差线的柱状图
ggplot(stats, aes(x = Type, y = mean_length, fill = Type)) +
  geom_bar(stat = "identity", alpha = 0.7) +
  geom_errorbar(aes(ymin = mean_length - se_length, 
                    ymax = mean_length + se_length),
                width = 0.2)

# 点图 + 误差线
ggplot(stats, aes(x = Type, y = mean_length, color = Type)) +
  geom_point(size = 4) +
  geom_errorbar(aes(ymin = mean_length - se_length, 
                    ymax = mean_length + se_length),
                width = 0.2, size = 1)
```

## 5.2 相关系数图

```{r correlation}
library(corrplot)

# 计算相关系数
cor_data <- neurons %>%
  select(Length, Terminals, Laterality_Index) %>%
  cor()

# 基础相关系数图
corrplot(cor_data, method = "color", type = "upper",
         addCoef.col = "black", tl.col = "black")

# 圆形相关系数图
corrplot(cor_data, method = "circle", type = "lower")
```

---

# 6. 高级定制

## 6.1 注释

```{r annotations}
ggplot(neurons, aes(x = Length, y = Terminals, color = Type)) +
  geom_point(alpha = 0.5) +
  # 添加文本注释
  annotate("text", x = 15000, y = 20, 
           label = "High length, low terminals",
           hjust = 0, size = 4) +
  # 添加矩形
  annotate("rect", xmin = 14000, xmax = 20000, 
           ymin = 0, ymax = 30, 
           alpha = 0.1, fill = "red") +
  # 添加箭头
  annotate("segment", x = 15000, xend = 17000, 
           y = 25, yend = 15,
           arrow = arrow(length = unit(0.2, "cm")))
```

## 6.2 多图组合

```{r cowplot}
library(cowplot)

# 创建多个图
p1 <- ggplot(neurons, aes(x = Length)) +
  geom_histogram(bins = 30, fill = "steelblue")

p2 <- ggplot(neurons, aes(x = Type, y = Length, fill = Type)) +
  geom_boxplot()

p3 <- ggplot(neurons, aes(x = Length, y = Terminals, color = Type)) +
  geom_point(alpha = 0.5)

p4 <- ggplot(neurons, aes(x = Laterality_Index)) +
  geom_density(fill = "steelblue", alpha = 0.5)

# 组合图形
plot_grid(p1, p2, p3, p4, labels = c("A", "B", "C", "D"), ncol = 2)

# 不同大小
plot_grid(p1, p2, ncol = 1, rel_heights = c(1, 2))
```

---

# 7. 保存图形

## 7.1 ggsave函数

```{r save-plot, eval=FALSE}
# 创建一个图
final_plot <- ggplot(neurons, aes(x = Length, y = Terminals, color = Type)) +
  geom_point(size = 2, alpha = 0.6) +
  geom_smooth(method = "lm", se = FALSE) +
  labs(
    title = "Neuron Projection Analysis",
    x = "Total Axon Length (μm)",
    y = "Terminal Count"
  ) +
  theme_minimal(base_size = 12) +
  theme(legend.position = "bottom")

# 保存为不同格式
ggsave("neuron_plot.pdf", final_plot, width = 10, height = 6)
ggsave("neuron_plot.png", final_plot, width = 10, height = 6, dpi = 300)
ggsave("neuron_plot.tiff", final_plot, width = 10, height = 6, dpi = 300)
ggsave("neuron_plot.svg", final_plot, width = 10, height = 6)

# 保存多个图
# ggsave("figure.pdf", plot_grid(p1, p2, ncol = 2), width = 12, height = 5)
```

---

# 8. 实战示例

## 8.1 完整的投射分析图

```{r complete-example}
# 数据准备
plot_data <- neurons %>%
  mutate(
    Size_Category = case_when(
      Length < 5000 ~ "Small",
      Length < 10000 ~ "Medium",
      TRUE ~ "Large"
    ),
    Terminal_Density = Terminals / (Length / 1000)
  )

# 主图：投射长度vs终端数量
main_plot <- ggplot(plot_data, aes(x = Length, y = Terminals, color = Type)) +
  geom_point(aes(size = abs(Laterality_Index)), alpha = 0.6) +
  geom_smooth(method = "lm", se = TRUE, alpha = 0.2) +
  scale_color_manual(values = c("ITi" = "#377EB8", "ITs" = "#4DAF4A", 
                                "CT" = "#FF7F00", "PT" = "#E41A1C")) +
  labs(
    title = "Axon Length vs Terminal Count",
    subtitle = "Point size indicates laterality bias",
    x = "Total Axon Length (μm)",
    y = "Number of Terminals",
    color = "Type",
    size = "|Laterality|"
  ) +
  theme_minimal() +
  theme(legend.position = "right")

print(main_plot)

# 箱线图
type_plot <- ggplot(plot_data, aes(x = Type, y = Length, fill = Type)) +
  geom_violin(alpha = 0.5) +
  geom_boxplot(width = 0.2, alpha = 0.8) +
  scale_fill_manual(values = c("ITi" = "#377EB8", "ITs" = "#4DAF4A", 
                               "CT" = "#FF7F00", "PT" = "#E41A1C")) +
  labs(title = "Length Distribution by Type", y = "Length (μm)") +
  theme_minimal() +
  theme(legend.position = "none")

print(type_plot)

# 组合
plot_grid(main_plot, type_plot, ncol = 1, rel_heights = c(2, 1))
```

---

# 总结

## ggplot2核心概念

```
ggplot(data = <DATA>) +
  <GEOM_FUNCTION>(aes(<MAPPINGS>)) +
  <SCALE_FUNCTION> +
  <COORDINATE_FUNCTION> +
  <FACET_FUNCTION> +
  <THEME_FUNCTION>
```

## 常用geom

| 函数 | 用途 |
|------|------|
| `geom_point()` | 散点图 |
| `geom_line()` | 线图 |
| `geom_bar()` | 柱状图 |
| `geom_histogram()` | 直方图 |
| `geom_density()` | 密度图 |
| `geom_boxplot()` | 箱线图 |
| `geom_violin()` | 小提琴图 |
| `geom_smooth()` | 平滑曲线 |
| `geom_text()` | 文本 |

## 下一步

- **04_PCA_Dimensionality_Reduction.Rmd** - 降维分析
- **05_Statistical_Tests.Rmd** - 统计检验

---

**恭喜您掌握ggplot2可视化！** 🎉
