---
title: "主成分分析教程 - PCA与降维"
subtitle: "Principal Component Analysis for Projectome Data"
author: "系统学习系列 #4"
date: "`r Sys.Date()`"
output: 
  html_document:
    toc: true
    toc_float: true
    code_folding: show
    fig_width: 10
    fig_height: 8
---

```{r setup, include=FALSE}
knitr::opts_chunk$set(
  echo = TRUE,
  message = FALSE,
  warning = FALSE,
  fig.align = 'center',
  fig.dpi = 150
)
```

---

# 学习目标

完成本教程后，您将能够：

1. ✅ 理解PCA的数学原理和生物学意义
2. ✅ 对投射组数据进行PCA分析
3. ✅ 可视化PCA结果（散点图、碎石图、载荷图）
4. ✅ 解释主成分的生物学含义
5. ✅ 使用t-SNE和UMAP进行非线性降维

---

# 1. PCA理论基础

## 1.1 什么是PCA?

**主成分分析 (Principal Component Analysis, PCA)** 是一种线性降维技术，通过正交变换将高维数据投影到低维空间，同时保留最大方差。

### PCA在神经科学中的应用：
- **神经元分类**：基于投射模式识别神经元类型
- **降维可视化**：将高维投射数据可视化
- **噪声过滤**：提取主要变异模式
- **特征提取**：识别最重要的投射特征

## 1.2 PCA原理图解

```{r pca-concept, eval=FALSE}
# PCA找到数据方差最大的方向作为第一主成分
# 第二主成分与第一主成分正交，解释剩余方差最大部分
# 依此类推...
```

---

# 2. 数据准备

## 2.1 读取投射组数据

```{r load-data}
library(readxl)
library(dplyr)
library(ggplot2)
library(factoextra)   # PCA可视化

# 读取数据
data_dir <- "tables"
file_results <- file.path(data_dir, "251637_results_v5.xlsx")
file_clustering_rds <- "../../../data_output/clustering/clustering_results.rds"

# 读取投射数据和聚类结果
proj_strength <- read_excel(file_results, sheet = "Projection_Strength_L3_ipsi")
cluster_info <- readRDS(file_clustering_rds)

# 查看数据结构
cat("投射数据维度:", nrow(proj_strength), "x", ncol(proj_strength), "\n")
cat("脑区数量:", ncol(proj_strength) - 2, "\n")  # 减去NeuronID和Neuron_Type
```

## 2.2 数据预处理

```{r preprocess}
# 提取投射矩阵
proj_matrix <- proj_strength %>%
  select(-NeuronID, -Neuron_Type) %>%
  as.matrix()

rownames(proj_matrix) <- proj_strength$NeuronID

# 处理缺失值
proj_matrix[is.na(proj_matrix)] <- 0

# 数据标准化（每行标准化）
# PCA对变量的尺度敏感，标准化很重要
proj_scaled <- scale(proj_matrix, center = TRUE, scale = TRUE)

# 查看标准化后的数据
cat("标准化后数据范围:", round(min(proj_scaled), 2), "to", round(max(proj_scaled), 2), "\n")
cat("标准化后均值:", round(mean(proj_scaled), 5), "\n")
cat("标准化后标准差:", round(sd(as.vector(proj_scaled)), 2), "\n")
```

---

# 3. PCA分析

## 3.1 执行PCA

```{r pca-compute}
# 使用prcomp进行PCA
# center=TRUE: 中心化 (减去均值)
# scale.=TRUE: 标准化 (除以标准差)
pca_result <- prcomp(proj_scaled, center = TRUE, scale. = TRUE)

# 查看PCA结果摘要
summary(pca_result)
```

## 3.2 解释方差

```{r variance}
# 提取方差信息
var_explained <- pca_result$sdev^2 / sum(pca_result$sdev^2)
var_cumsum <- cumsum(var_explained)

# 创建方差数据框
var_df <- data.frame(
  PC = 1:length(var_explained),
  Variance = var_explained,
  Cumulative = var_cumsum
)

# 显示前10个主成分
head(var_df, 10)

# 找到解释90%方差的主成分数
n_pc_90 <- which(var_cumsum >= 0.9)[1]
cat("解释90%方差需要", n_pc_90, "个主成分\n")
```

## 3.3 碎石图 (Scree Plot)

碎石图帮助确定保留多少主成分。

```{r scree-plot}
# 基础碎石图
fviz_eig(pca_result, addlabels = TRUE, ylim = c(0, 50))

# 自定义碎石图
ggplot(var_df[1:20, ], aes(x = PC, y = Variance * 100)) +
  geom_bar(stat = "identity", fill = "steelblue", alpha = 0.7) +
  geom_line(aes(x = PC, y = Cumulative * 100), color = "red", size = 1) +
  geom_point(aes(x = PC, y = Cumulative * 100), color = "red", size = 2) +
  geom_hline(yintercept = 90, linetype = "dashed", color = "gray50") +
  labs(
    title = "PCA Scree Plot",
    subtitle = paste("First", n_pc_90, "PCs explain 90% of variance"),
    x = "Principal Component",
    y = "Explained Variance (%)"
  ) +
  scale_x_continuous(breaks = 1:20) +
  theme_minimal()
```

---

# 4. PCA可视化

## 4.1 主成分得分图 (Score Plot)

展示样本在主成分空间中的分布。

```{r score-plot}
# 获取主成分得分
pc_scores <- as.data.frame(pca_result$x)
pc_scores$NeuronID <- rownames(pc_scores)

# 添加元数据
pc_scores <- pc_scores %>%
  left_join(
    proj_strength %>% select(NeuronID, Neuron_Type),
    by = "NeuronID"
  ) %>%
  left_join(
    cluster_info$cluster_df %>% select(NeuronID, Cluster),
    by = "NeuronID"
  )

# PC1 vs PC2散点图
ggplot(pc_scores, aes(x = PC1, y = PC2, color = Neuron_Type)) +
  geom_point(size = 3, alpha = 0.6) +
  stat_ellipse(level = 0.95, size = 1) +  # 添加置信椭圆
  scale_color_manual(values = c(
    "ITi" = "#377EB8", "ITs" = "#4DAF4A",
    "CT" = "#FF7F00", "PT" = "#E41A1C"
  )) +
  labs(
    title = "PCA Score Plot: PC1 vs PC2",
    subtitle = paste0(
      "PC1: ", round(var_explained[1] * 100, 1), "% | ",
      "PC2: ", round(var_explained[2] * 100, 1), "%"
    ),
    x = "PC1",
    y = "PC2"
  ) +
  theme_minimal()

# 使用factoextra包的可视化
fviz_pca_ind(pca_result,
             label = "none",
             habillage = pc_scores$Neuron_Type,
             addEllipses = TRUE,
             ellipse.level = 0.95,
             palette = "jco",
             title = "PCA - Individuals")
```

## 4.2 按聚类着色

```{r pca-by-cluster}
# 按形态学聚类着色
ggplot(pc_scores, aes(x = PC1, y = PC2, color = factor(Cluster))) +
  geom_point(size = 3, alpha = 0.6) +
  scale_color_viridis_d(option = "turbo") +
  labs(
    title = "PCA by Morphological Cluster",
    subtitle = "PC1 vs PC2",
    x = "PC1",
    y = "PC2",
    color = "Cluster"
  ) +
  theme_minimal()
```

## 4.3 3D PCA可视化

```{r pca-3d, eval=FALSE}
# 需要plotly包
# install.packages("plotly")
library(plotly)

# 3D散点图
plot_ly(pc_scores, 
        x = ~PC1, y = ~PC2, z = ~PC3,
        color = ~Neuron_Type,
        colors = c("#377EB8", "#4DAF4A", "#FF7F00", "#E41A1C"),
        type = "scatter3d",
        mode = "markers",
        marker = list(size = 5)) %>%
  layout(
    title = "3D PCA Visualization",
    scene = list(
      xaxis = list(title = "PC1"),
      yaxis = list(title = "PC2"),
      zaxis = list(title = "PC3")
    )
  )
```

---

# 5. 载荷分析 (Loadings)

## 5.1 变量载荷图

载荷表示原始变量与主成分的相关性。

```{r loadings}
# 获取载荷
loadings <- as.data.frame(pca_result$rotation)
loadings$Variable <- rownames(loadings)

# Top 10 对PC1贡献最大的变量
top_pc1 <- loadings %>%
  arrange(desc(abs(PC1))) %>%
  head(10)

ggplot(top_pc1, aes(x = reorder(Variable, abs(PC1)), y = PC1)) +
  geom_bar(stat = "identity", aes(fill = PC1 > 0)) +
  coord_flip() +
  labs(
    title = "Top 10 Variables Contributing to PC1",
    x = "Brain Region",
    y = "Loading"
  ) +
  theme_minimal()

# 载荷散点图 (PC1 vs PC2)
fviz_pca_var(pca_result,
             axes = c(1, 2),
             col.var = "contrib",
             gradient.cols = c("#00AFBB", "#E7B800", "#FC4E07"),
             repel = TRUE,
             title = "PCA Variable Loadings")
```

## 5.2 双标图 (Biplot)

同时显示样本和变量。

```{r biplot}
# 双标图
fviz_pca_biplot(pca_result,
                label = "var",
                habillage = pc_scores$Neuron_Type,
                addEllipses = TRUE,
                ellipse.level = 0.95,
                repel = TRUE,
                title = "PCA Biplot",
                select.var = list(contrib = 10))  # 只显示贡献最大的10个变量
```

---

# 6. PCA结果解释

## 6.1 主成分生物学解释

```{r interpret-pc}
# PC1的主要贡献脑区
pc1_top <- loadings %>%
  arrange(desc(abs(PC1))) %>%
  head(20)

cat("PC1主要贡献脑区 (前20):\n")
print(pc1_top$Variable)

# PC2的主要贡献脑区
pc2_top <- loadings %>%
  arrange(desc(abs(PC2))) %>%
  head(20)

cat("\nPC2主要贡献脑区 (前20):\n")
print(pc2_top$Variable)

# 解释
# PC1通常代表投射强度/范围的总体差异
# PC2通常代表投射模式的类型差异（如皮层vs皮层下）
```

## 6.2 神经元在主成分空间的特征

```{r pc-characteristics}
# 计算各类型在PC空间的中心
type_centers <- pc_scores %>%
  group_by(Neuron_Type) %>%
  summarize(
    PC1_mean = mean(PC1),
    PC2_mean = mean(PC2),
    PC1_sd = sd(PC1),
    PC2_sd = sd(PC2),
    n = n()
  )

print(type_centers)

# 可视化类型中心
ggplot(pc_scores, aes(x = PC1, y = PC2, color = Neuron_Type)) +
  geom_point(alpha = 0.3) +
  geom_point(data = type_centers, 
             aes(x = PC1_mean, y = PC2_mean, color = Neuron_Type),
             size = 5, shape = 18) +
  scale_color_manual(values = c(
    "ITi" = "#377EB8", "ITs" = "#4DAF4A",
    "CT" = "#FF7F00", "PT" = "#E41A1C"
  )) +
  labs(
    title = "Neuron Type Centers in PC Space",
    subtitle = "Large diamonds indicate type centroids"
  ) +
  theme_minimal()
```

---

# 7. 非线性降维：t-SNE和UMAP

## 7.1 t-SNE

t-SNE (t-Distributed Stochastic Neighbor Embedding) 适合可视化高维数据的局部结构。

```{r tsne}
# 需要Rtsne包
# install.packages("Rtsne")
library(Rtsne)

# t-SNE需要去除重复行
proj_unique <- proj_scaled[!duplicated(proj_scaled), ]

# 执行t-SNE (取 perplexity 为样本数的1/3左右)
set.seed(42)
tsne_result <- Rtsne(proj_unique, 
                     dims = 2, 
                     perplexity = 30,
                     verbose = TRUE,
                     max_iter = 1000)

# 创建结果数据框
tsne_df <- data.frame(
  TSNE1 = tsne_result$Y[, 1],
  TSNE2 = tsne_result$Y[, 2],
  NeuronID = rownames(proj_unique)
) %>%
  left_join(
    proj_strength %>% select(NeuronID, Neuron_Type),
    by = "NeuronID"
  )

# 可视化
ggplot(tsne_df, aes(x = TSNE1, y = TSNE2, color = Neuron_Type)) +
  geom_point(size = 3, alpha = 0.6) +
  scale_color_manual(values = c(
    "ITi" = "#377EB8", "ITs" = "#4DAF4A",
    "CT" = "#FF7F00", "PT" = "#E41A1C"
  )) +
  labs(
    title = "t-SNE Visualization of Projection Patterns",
    subtitle = "Perplexity = 30"
  ) +
  theme_minimal()
```

## 7.2 UMAP

UMAP (Uniform Manifold Approximation and Projection) 保留局部和全局结构。

```{r umap, eval=FALSE}
# 需要umap包
# install.packages("umap")
library(umap)

# 执行UMAP
umap_config <- umap.defaults
umap_config$n_neighbors <- 15
umap_config$min_dist <- 0.1

set.seed(42)
umap_result <- umap(proj_scaled, config = umap_config)

# 可视化
umap_df <- data.frame(
  UMAP1 = umap_result$layout[, 1],
  UMAP2 = umap_result$layout[, 2],
  NeuronID = rownames(proj_scaled)
) %>%
  left_join(
    proj_strength %>% select(NeuronID, Neuron_Type),
    by = "Neuron_ID"
  )

ggplot(umap_df, aes(x = UMAP1, y = UMAP2, color = Neuron_Type)) +
  geom_point(size = 3, alpha = 0.6) +
  scale_color_manual(values = c(
    "ITi" = "#377EB8", "ITs" = "#4DAF4A",
    "CT" = "#FF7F00", "PT" = "#E41A1C"
  )) +
  labs(title = "UMAP Visualization") +
  theme_minimal()
```

---

# 8. 实战应用

## 8.1 投射模式聚类验证

使用PCA验证已有的形态学聚类。

```{r cluster-validation}
# 计算silhouette分数
library(cluster)

# 基于PCA距离的silhouette
pc_dist <- dist(pc_scores[, 1:10])  # 使用前10个PC
sil <- silhouette(pc_scores$Cluster, pc_dist)

# 可视化silhouette
fviz_silhouette(sil, palette = "jco", ggtheme = theme_minimal())

# 平均silhouette分数
cat("平均Silhouette分数:", round(mean(sil[, 3]), 3), "\n")
```

## 8.2 异常值检测

基于PCA检测投射模式的异常神经元。

```{r outlier-detection}
# 计算每个神经元的马氏距离（基于前几个PC）
library(MASS)

pc_subset <- pc_scores[, 1:5]  # 使用前5个PC
mean_vec <- colMeans(pc_subset)
cov_mat <- cov(pc_subset)

mahal_dist <- mahalanobis(pc_subset, mean_vec, cov_mat)

# 添加距离到数据框
pc_scores$Mahal_Dist <- mahal_dist
pc_scores$Outlier <- mahal_dist > qchisq(0.975, df = 5)  # 卡方检验阈值

# 可视化异常值
ggplot(pc_scores, aes(x = PC1, y = PC2, color = Outlier)) +
  geom_point(size = 3, alpha = 0.6) +
  scale_color_manual(values = c("TRUE" = "red", "FALSE" = "gray50")) +
  labs(
    title = "Outlier Detection using Mahalanobis Distance",
    subtitle = "Red points are potential outliers"
  ) +
  theme_minimal()

cat("检测到", sum(pc_scores$Outlier), "个异常神经元\n")
```

---

# 9. 完整PCA分析流程

```{r complete-pipeline, eval=FALSE}
# 完整的PCA分析函数
run_pca_analysis <- function(projection_matrix, metadata) {
  # 1. 预处理
  proj_scaled <- scale(projection_matrix)
  
  # 2. PCA
  pca <- prcomp(proj_scaled, center = TRUE, scale. = TRUE)
  
  # 3. 提取结果
  scores <- as.data.frame(pca$x)
  scores <- cbind(scores, metadata)
  
  # 4. 方差解释
  var_exp <- summary(pca)$importance
  
  # 5. 返回结果列表
  list(
    pca = pca,
    scores = scores,
    variance = var_exp,
    loadings = pca$rotation
  )
}

# 使用示例
# result <- run_pca_analysis(proj_matrix, neuron_metadata)
# fviz_pca_ind(result$pca, habillage = result$scores$Type)
```

---

# 总结

## PCA关键步骤

1. **数据预处理**：标准化是关键
2. **执行PCA**：使用`prcomp()`
3. **选择主成分**：碎石图辅助决策
4. **可视化**：得分图、载荷图、双标图
5. **解释**：结合领域知识理解PC含义

## 降维方法比较

| 方法 | 类型 | 优点 | 缺点 |
|------|------|------|------|
| PCA | 线性 | 快速、可解释 | 只能捕获线性关系 |
| t-SNE | 非线性 | 保留局部结构 | 计算慢、结果随机 |
| UMAP | 非线性 | 保留全局+局部 | 参数敏感 |

## 下一步

- **05_Statistical_Tests.Rmd** - 统计检验
- **Novel_Projectome_Analysis_Tutorial.Rmd** - 创新分析

---

**恭喜您掌握PCA降维分析！** 🎉
