---
title: "统计检验教程 - 神经投射组数据分析"
subtitle: "Statistical Tests for Projectome Data Analysis"
author: "系统学习系列 #5"
date: "`r Sys.Date()`"
output: 
  html_document:
    toc: true
    toc_float: true
    code_folding: show
    fig_width: 10
    fig_height: 7
---

```{r setup, include=FALSE}
knitr::opts_chunk$set(
  echo = TRUE,
  message = FALSE,
  warning = FALSE,
  fig.align = 'center',
  fig.dpi = 150
)
```

---

# 学习目标

完成本教程后，您将能够：

1. ✅ 选择合适的统计检验方法
2. ✅ 执行参数和非参数检验
3. ✅ 进行多重比较校正
4. ✅ 计算效应量
5. ✅ 解释统计结果

---

# 1. 统计检验概述

## 1.1 选择检验方法的决策树

```
比较两组均值
├── 数据正态分布?
│   ├── 是 → 独立样本t检验 (t.test)
│   └── 否 → Mann-Whitney U检验 (wilcox.test)
│
比较三组及以上均值
├── 数据正态分布?
│   ├── 是 → 单因素方差分析 (aov)
│   └── 否 → Kruskal-Wallis检验 (kruskal.test)
│
相关性分析
├── 连续变量正态?
│   ├── 是 → Pearson相关 (cor.test)
│   └── 否 → Spearman相关 (cor.test method="spearman")
```

## 1.2 数据准备

```{r load-data}
library(readxl)
library(dplyr)
library(ggplot2)
library(car)           # 正态性检验和方差齐性检验
library(rstatix)       # 统计检验
library(effectsize)    # 效应量计算

# 读取数据
data_dir <- "tables"
file_results <- file.path(data_dir, "251637_results_v5.xlsx")
df <- read_excel(file_results, sheet = "Summary")

# 查看数据
glimpse(df)
summary(df$Total_Length)
```

---

# 2. 正态性检验

## 2.1 图形方法

```{r normality-viz}
# 直方图 + 密度曲线
ggplot(df, aes(x = Total_Length)) +
  geom_histogram(aes(y = ..density..), bins = 30, 
                 fill = "steelblue", alpha = 0.5, color = "white") +
  geom_density(color = "red", size = 1) +
  stat_function(fun = dnorm, 
                args = list(mean = mean(df$Total_Length), 
                           sd = sd(df$Total_Length)),
                color = "blue", linetype = "dashed") +
  labs(title = "Distribution of Total Axon Length",
       subtitle = "Red = observed density, Blue = theoretical normal")

# Q-Q图
ggplot(df, aes(sample = Total_Length)) +
  stat_qq() +
  stat_qq_line() +
  labs(title = "Q-Q Plot for Total Length")

# 按类型的Q-Q图
ggplot(df, aes(sample = Total_Length, color = Neuron_Type)) +
  stat_qq() +
  stat_qq_line() +
  facet_wrap(~ Neuron_Type) +
  labs(title = "Q-Q Plot by Neuron Type")
```

## 2.2 统计检验

```{r normality-tests}
# Shapiro-Wilk检验 (适合小样本，n < 5000)
shapiro_result <- shapiro.test(df$Total_Length)
cat("Shapiro-Wilk检验:\n")
cat("  W =", round(shapiro_result$statistic, 4), "\n")
cat("  p-value =", format(shapiro_result$p.value, digits = 4), "\n")
cat("  结论:", ifelse(shapiro_result$p.value > 0.05, "正态分布", "非正态分布"), "\n\n")

# Kolmogorov-Smirnov检验
ks_result <- ks.test(df$Total_Length, "pnorm", 
                     mean(df$Total_Length), sd(df$Total_Length))
cat("Kolmogorov-Smirnov检验:\n")
print(ks_result)

# 按类型检验正态性
normality_by_type <- df %>%
  group_by(Neuron_Type) %>%
  summarise(
    n = n(),
    shapiro_p = shapiro.test(Total_Length)$p.value,
    is_normal = shapiro_p > 0.05
  )
print(normality_by_type)
```

---

# 3. 两组比较

## 3.1 t检验 (参数检验)

```{r t-test}
# 筛选ITi和ITs两组数据
two_groups <- df %>% filter(Neuron_Type %in% c("ITi", "ITs"))

# 方差齐性检验 (Levene检验)
levene_result <- leveneTest(Total_Length ~ Neuron_Type, data = two_groups)
cat("Levene方差齐性检验:\n")
print(levene_result)

var_equal <- levene_result$`Pr(>F)`[1] > 0.05
cat("方差齐性:", var_equal, "\n\n")

# 独立样本t检验
t_result <- t.test(Total_Length ~ Neuron_Type, 
                   data = two_groups,
                   var.equal = var_equal)  # 根据Levene检验结果

cat("独立样本t检验结果:\n")
print(t_result)

# 效应量 (Cohen's d)
cohen_d <- cohens_d(Total_Length ~ Neuron_Type, data = two_groups)
cat("\n效应量 (Cohen's d):", round(cohen_d$Cohens_d, 3), "\n")
cat("效应大小:", ifelse(abs(cohen_d$Cohens_d) < 0.2, "可忽略",
                       ifelse(abs(cohen_d$Cohens_d) < 0.5, "小",
                              ifelse(abs(cohen_d$Cohens_d) < 0.8, "中", "大"))), "\n")
```

## 3.2 Mann-Whitney U检验 (非参数)

```{r mann-whitney}
# 当数据非正态时使用
mw_result <- wilcox.test(Total_Length ~ Neuron_Type, 
                         data = two_groups,
                         exact = FALSE)

cat("Mann-Whitney U检验:\n")
print(mw_result)

# 效应量 (r = Z / sqrt(N))
# 计算Z值
z_score <- qnorm(mw_result$p.value / 2)
effect_size_r <- abs(z_score) / sqrt(nrow(two_groups))
cat("\n效应量 r:", round(effect_size_r, 3), "\n")
```

## 3.3 配对样本t检验

```{r paired-t-test}
# 如果有配对数据（如同一批神经元的左右测量）
# 示例：模拟配对数据
set.seed(42)
paired_data <- data.frame(
  NeuronID = paste0("N", 1:30),
  Left_Measure = rnorm(30, 8000, 2000),
  Right_Measure = rnorm(30, 7500, 1800)
)
paired_data$Difference <- paired_data$Left_Measure - paired_data$Right_Measure

# 配对t检验
paired_t <- t.test(paired_data$Left_Measure, 
                   paired_data$Right_Measure, 
                   paired = TRUE)
cat("配对t检验:\n")
print(paired_t)

# 可视化差异
ggplot(paired_data, aes(x = Difference)) +
  geom_histogram(bins = 15, fill = "steelblue", alpha = 0.7) +
  geom_vline(xintercept = 0, color = "red", linetype = "dashed") +
  labs(title = "Distribution of Paired Differences")
```

---

# 4. 多组比较

## 4.1 单因素方差分析 (ANOVA)

```{r anova}
# 准备数据
anova_data <- df %>% filter(Neuron_Type %in% c("ITi", "ITs", "CT"))

# 正态性检验（ANOVA假设）
anova_normality <- anova_data %>%
  group_by(Neuron_Type) %>%
  summarise(shapiro_p = shapiro.test(Total_Length)$p.value)
cat("各组正态性:\n")
print(anova_normality)

# 方差齐性检验
levene_anova <- leveneTest(Total_Length ~ Neuron_Type, data = anova_data)
cat("\nLevene检验:\n")
print(levene_anova)

# 单因素ANOVA
anova_result <- aov(Total_Length ~ Neuron_Type, data = anova_data)
cat("\nANOVA结果:\n")
summary(anova_result)

# 效应量 (eta-squared)
eta_squared <- effectsize::eta_squared(anova_result)
cat("\nEta-squared (η²):", round(eta_squared$Eta2, 4), "\n")
```

## 4.2 Kruskal-Wallis检验 (非参数)

```{r kruskal-wallis}
# 当ANOVA假设不满足时使用
kw_result <- kruskal.test(Total_Length ~ Neuron_Type, data = anova_data)
cat("Kruskal-Wallis检验:\n")
print(kw_result)

# 效应量
# Epsilon-squared = H / (n - 1)
epsilon_squared <- kw_result$statistic / (nrow(anova_data) - 1)
cat("Epsilon-squared:", round(epsilon_squared, 4), "\n")
```

## 4.3 事后检验 (Post-hoc)

```{r posthoc}
# Tukey HSD (ANOVA事后检验)
tukey_result <- TukeyHSD(anova_result)
cat("Tukey HSD事后检验:\n")
print(tukey_result)

# 可视化Tukey结果
plot(tukey_result, las = 1)

# Dunn检验 (Kruskal-Wallis事后检验，需要dunn.test包)
# dunn.test(anova_data$Total_Length, anova_data$Neuron_Type, method = "bonferroni")

# 配对Wilcoxon检验 (手动校正)
pairwise_wilcox <- pairwise.wilcox.test(
  anova_data$Total_Length, 
  anova_data$Neuron_Type,
  p.adjust.method = "bonferroni"
)
cat("\n配对Wilcoxon检验 (Bonferroni校正):\n")
print(pairwise_wilcox)
```

---

# 5. 相关性分析

## 5.1 Pearson相关

```{r pearson}
# 两个连续变量的相关性
# 示例：投射长度与终端数量
cor_test <- cor.test(df$Total_Length, df$Terminal_Count, 
                     method = "pearson")
cat("Pearson相关检验:\n")
print(cor_test)

# 散点图 + 回归线
ggplot(df, aes(x = Total_Length, y = Terminal_Count)) +
  geom_point(alpha = 0.5) +
  geom_smooth(method = "lm", color = "red", se = TRUE) +
  labs(
    title = "Correlation: Length vs Terminals",
    subtitle = paste("Pearson r =", round(cor_test$estimate, 3), 
                     ", p =", format(cor_test$p.value, digits = 3))
  )

# 决定系数
r_squared <- cor_test$estimate^2
cat("\n决定系数 R²:", round(r_squared, 4), "\n")
cat("解释方差:", round(r_squared * 100, 1), "%\n")
```

## 5.2 Spearman相关

```{r spearman}
# 非参数相关（对异常值更稳健）
spearman_test <- cor.test(df$Total_Length, df$Terminal_Count,
                          method = "spearman")
cat("Spearman相关检验:\n")
print(spearman_test)

# 相关矩阵
numeric_vars <- df %>%
  select(Total_Length, Terminal_Count, 
         N_Ipsilateral, N_Contralateral, Laterality_Index)

cor_matrix <- cor(numeric_vars, use = "complete.obs", method = "spearman")
print(round(cor_matrix, 3))

# 可视化相关矩阵
library(corrplot)
corrplot(cor_matrix, method = "color", type = "upper",
         addCoef.col = "black", tl.col = "black",
         title = "Correlation Matrix")
```

## 5.3 偏相关

```{r partial-correlation, eval=FALSE}
# 控制混杂变量后的相关
# 需要ppcor包
# install.packages("ppcor")
library(ppcor)

# 控制Laterality_Index后，Length与Terminals的相关
pcor_result <- pcor.test(df$Total_Length, 
                         df$Terminal_Count, 
                         df$Laterality_Index)
print(pcor_result)
```

---

# 6. 分类变量分析

## 6.1 卡方检验

```{r chi-square}
# 创建分类变量
df_cat <- df %>%
  mutate(
    Length_Category = case_when(
      Total_Length < 5000 ~ "Short",
      Total_Length < 10000 ~ "Medium",
      TRUE ~ "Long"
    ),
    Laterality_Category = case_when(
      Laterality_Index > 0.5 ~ "Ipsi-biased",
      Laterality_Index > -0.5 ~ "Balanced",
      TRUE ~ "Contra-biased"
    )
  )

# 列联表
contingency_table <- table(df_cat$Neuron_Type, df_cat$Length_Category)
cat("列联表:\n")
print(contingency_table)

# 卡方检验
chi_test <- chisq.test(contingency_table)
cat("\n卡方检验:\n")
print(chi_test)

# 期望频数
cat("\n期望频数:\n")
print(round(chi_test$expected, 1))

# 标准化残差
cat("\n标准化残差 (>2 或 <-2 表示显著偏差):\n")
print(round(chi_test$stdres, 2))

# 可视化
mosaicplot(contingency_table, main = "Mosaic Plot: Type vs Length Category")
```

## 6.2 Fisher精确检验

```{r fisher}
# 当期望频数<5时使用Fisher精确检验
# 创建2x2子表
fisher_table <- contingency_table[1:2, 1:2]
print(fisher_table)

fisher_result <- fisher.test(fisher_table)
cat("\nFisher精确检验:\n")
print(fisher_result)
```

---

# 7. 多重比较校正

## 7.1 为什么需要校正?

```{r multiple-testing}
# 模拟：进行20次独立的t检验
set.seed(42)
n_tests <- 20
p_values <- replicate(n_tests, {
  x <- rnorm(30, 0, 1)  # 实际上无差异的两组
  y <- rnorm(30, 0, 1)
  t.test(x, y)$p.value
})

# 未校正时，错误发现率
false_positives <- sum(p_values < 0.05)
cat("进行", n_tests, "次检验\n")
cat("未校正p<0.05的检验数:", false_positives, "/", n_tests, "\n")
cat("假阳性率:", round(false_positives/n_tests * 100, 1), "%\n\n")
```

## 7.2 校正方法

```{r corrections}
# Bonferroni校正 (保守)
bonferroni_p <- p.adjust(p_values, method = "bonferroni")

# FDR校正 (Benjamini-Hochberg)
fdr_p <- p.adjust(p_values, method = "BH")

# 比较
comparison <- data.frame(
  Original = p_values,
  Bonferroni = bonferroni_p,
  FDR_BH = fdr_p
)
print(head(comparison, 10))

# 校正后显著的数量
cat("\n原始p<0.05的检验数:", sum(p_values < 0.05), "\n")
cat("Bonferroni校正后p<0.05的检验数:", sum(bonferroni_p < 0.05), "\n")
cat("FDR校正后p<0.05的检验数:", sum(fdr_p < 0.05), "\n")
```

---

# 8. 功效分析 (Power Analysis)

```{r power-analysis}
library(pwr)

# 计算给定效应量、样本量的功效
effect_size <- 0.5  # 中等效应
alpha <- 0.05
n <- 30

power_result <- pwr.t.test(n = n, d = effect_size, sig.level = alpha)
cat("样本量", n, "，效应量d=", effect_size, "时的统计功效:\n")
cat("  Power =", round(power_result$power, 3), "\n\n")

# 计算达到特定功效所需的样本量
power_target <- 0.80
sample_size <- pwr.t.test(d = effect_size, sig.level = alpha, power = power_target)
cat("要达到", power_target * 100, "%功效，效应量d=", effect_size, "需要:\n")
cat("  每组样本量 n =", ceiling(sample_size$n), "\n")

# 功效曲线
power_curve <- pwr.t.test(d = effect_size, sig.level = alpha, 
                          power = seq(0.5, 0.95, 0.05))
plot(power_curve$n, power_curve$power, type = "b",
     xlab = "Sample Size per Group", ylab = "Power",
     main = "Power Curve")
abline(h = 0.8, col = "red", lty = 2)
```

---

# 9. 完整统计报告模板

```{r report-template}
# 生成完整统计报告的函数
generate_statistical_report <- function(data, group_var, value_var) {
  # 1. 描述性统计
  desc_stats <- data %>%
    group_by(!!sym(group_var)) %>%
    summarise(
      n = n(),
      mean = mean(!!sym(value_var)),
      sd = sd(!!sym(value_var)),
      median = median(!!sym(value_var)),
      q25 = quantile(!!sym(value_var), 0.25),
      q75 = quantile(!!sym(value_var), 0.75)
    )
  
  cat("=== 描述性统计 ===\n")
  print(desc_stats)
  
  # 2. 正态性检验
  cat("\n=== 正态性检验 (Shapiro-Wilk) ===\n")
  normality <- data %>%
    group_by(!!sym(group_var)) %>%
    summarise(
      shapiro_w = shapiro.test(!!sym(value_var))$statistic,
      shapiro_p = shapiro.test(!!sym(value_var))$p.value,
      is_normal = shapiro_p > 0.05
    )
  print(normality)
  
  # 3. 方差齐性检验
  formula <- as.formula(paste(value_var, "~", group_var))
  levene <- leveneTest(formula, data = data)
  cat("\n=== 方差齐性检验 (Levene) ===\n")
  print(levene)
  
  # 4. 组间比较
  if (nrow(desc_stats) == 2) {
    # t检验
    t_result <- t.test(formula, data = data, var.equal = (levene$`Pr(>F)`[1] > 0.05))
    cat("\n=== 独立样本t检验 ===\n")
    print(t_result)
    
    # 效应量
    d <- cohens_d(formula, data = data)
    cat("\n效应量 (Cohen's d):", round(d$Cohens_d, 3), "\n")
  } else {
    # ANOVA
    anova <- aov(formula, data = data)
    cat("\n=== 单因素方差分析 ===\n")
    print(summary(anova))
    
    # 事后检验
    tukey <- TukeyHSD(anova)
    cat("\n=== Tukey HSD事后检验 ===\n")
    print(tukey)
  }
}

# 使用示例
generate_statistical_report(
  data = df %>% filter(Neuron_Type %in% c("ITi", "ITs")),
  group_var = "Neuron_Type",
  value_var = "Total_Length"
)
```

---

# 总结

## 检验方法速查表

| 场景 | 参数检验 | 非参数检验 |
|------|----------|------------|
| 两组比较 | t.test() | wilcox.test() |
| 多组比较 | aov() | kruskal.test() |
| 相关性 | cor.test(method="pearson") | cor.test(method="spearman") |
| 分类变量 | chisq.test() | fisher.test() |

## 报告结果的标准格式

> "ITi神经元(n=143)的平均投射长度(M=8000, SD=4000)显著高于ITs神经元(n=50, M=6000, SD=3500), t(191)=3.2, p=0.002, d=0.53 (中等效应)。"

## 下一步

- **Novel_Projectome_Analysis_Tutorial.Rmd** - 创新分析方法

---

**恭喜您掌握统计检验！** 🎉
