---
title: "猕猴脑岛神经投射组数据分析教程"
subtitle: "Projectome Analysis Tutorial for Macaque Insula Neurons (251637)"
author: "基于形态学聚类的神经投射组分析"
date: "`r Sys.Date()`"
output: 
  html_document:
    toc: true
    toc_float: true
    code_folding: show
    fig_width: 10
    fig_height: 8
  pdf_document:
    toc: true
    fig_width: 10
    fig_height: 8
---

```{r setup, include=FALSE}
knitr::opts_chunk$set(
  echo = TRUE,
  message = FALSE,
  warning = FALSE,
  fig.align = 'center',
  fig.dpi = 150
)
```

---

# 1. 概述 (Overview)

本教程基于 **251637号猕猴** 的脑岛(insula)神经元单细胞投射组数据，展示如何进行完整的神经投射组数据分析流程。

## 1.1 数据特点

| 特征 | 描述 |
|------|------|
| **神经元数量** | 212个 |
| **胞体位置** | CR_Ial (右岛叶Ial区) |
| **脑区数量** | 260+ (Level 1-3层次结构) |
| **神经元类型** | ITi, ITs, CT, PT, ITc |
| **聚类方法** | Spearman相关性 + Ward.D2 + Supervised Penalty |
| **聚类数目** | k=12 (基于C-index优化) |

## 1.2 分析流程

```
数据读取 → 质量控制 → 投射矩阵构建 → 形态学聚类 → 
热图可视化 → 侧向性分析 → 脑岛特异性分析 → 统计检验
```

---

# 2. 环境设置与包加载

```{r load-packages}
# ============================================================================
# 第一部分: 包加载
# ============================================================================

# 基础数据处理包
library(readxl)      # Excel文件读取
library(dplyr)       # 数据操作
library(tidyr)       # 数据整理

# 可视化包
library(ggplot2)     # 基础绘图
library(ComplexHeatmap)  # 高级热图 (Bioconductor)
library(circlize)    # 颜色映射
library(grid)        # 图形系统

# 聚类和统计分析
library(pheatmap)    # 简单热图

# 设置ggplot2主题
theme_set(theme_minimal(base_size = 12))

# 定义颜色方案
cat("包加载完成\n")
```

---

# 3. 数据读取与探索

## 3.1 读取主要数据文件

```{r read-data}
# ============================================================================
# 第二部分: 数据读取
# ============================================================================

# 设置数据路径 (根据实际路径修改)
data_dir <- "tables"  # 或 "/path/to/your/data"
file_results <- file.path(data_dir, "251637_results_v5.xlsx")
file_clustering_rds <- "../../../data_output/clustering/clustering_results.rds"

# 检查文件是否存在
if (!file.exists(file_results)) {
  stop("数据文件不存在，请检查路径: ", file_results)
}

# 读取各个Sheet
cat("读取数据...\n")

df_summary <- read_excel(file_results, sheet = "Summary")
df_terminals <- read_excel(file_results, sheet = "Terminal_Sites")
df_laterality <- read_excel(file_results, sheet = "Laterality")

# 读取投射数据 (Level 3层次，已分组为同侧/对侧)
proj_length_l3_ipsi <- read_excel(file_results, sheet = "Projection_Length_L3_ipsi")
proj_length_l3_contra <- read_excel(file_results, sheet = "Projection_Length_L3_contra")
proj_strength_l3_ipsi <- read_excel(file_results, sheet = "Projection_Strength_L3_ipsi")
proj_strength_l3_contra <- read_excel(file_results, sheet = "Projection_Strength_L3_contra")

# 读取聚类结果 (从RDS文件获取预计算的最佳聚类)
cluster_info <- readRDS(file_clustering_rds)

cat("数据读取完成\n")
```

## 3.2 数据结构探索

```{r explore-structure}
# ============================================================================
# 数据概览
# ============================================================================

cat("=== 数据维度 ===\n")
cat("Summary:", nrow(df_summary), "neurons x", ncol(df_summary), "columns\n")
cat("Terminal Sites:", nrow(df_terminals), "terminals\n")
cat("Projection L3 (ipsi):", nrow(proj_length_l3_ipsi), "x", ncol(proj_length_l3_ipsi), "\n")

# 查看Summary表的关键列
cat("\n=== 关键列信息 ===\n")
print(colnames(df_summary))

# 神经元类型分布
cat("\n=== 神经元类型分布 ===\n")
print(table(df_summary$Neuron_Type))
```

## 3.3 聚类结果整合

```{r integrate-clustering}
# ============================================================================
# 整合预计算的聚类结果
# ============================================================================

cat("=== 聚类信息 ===\n")
cat("聚类数目:", length(unique(cluster_info$clusters)), "\n")
cat("聚类分布:\n")
print(table(cluster_info$clusters))

# 合并聚类信息到投射数据
# cluster_df包含: NeuronID, Cluster, DendroOrder, BioType
cluster_df <- cluster_info$cluster_df

# 按DendroOrder排序投射数据
proj_length_l3_ipsi_clustered <- proj_length_l3_ipsi %>%
  left_join(cluster_df %>% select(-BioType), by = "NeuronID") %>%
  relocate(c(Cluster, DendroOrder), .after = Neuron_Type) %>%
  arrange(DendroOrder)

proj_length_l3_contra_clustered <- proj_length_l3_contra %>%
  left_join(cluster_df %>% select(-BioType), by = "NeuronID") %>%
  relocate(c(Cluster, DendroOrder), .after = Neuron_Type) %>%
  arrange(DendroOrder)

cat("\n聚类信息整合完成\n")
head(proj_length_l3_ipsi_clustered[, 1:6])
```

---

# 4. 基础统计分析

## 4.1 神经元类型统计

```{r basic-stats}
# ============================================================================
# 基础统计
# ============================================================================

# 按神经元类型统计
type_stats <- df_summary %>%
  group_by(Neuron_Type) %>%
  summarise(
    n = n(),
    mean_length = mean(Total_Length),
    median_length = median(Total_Length),
    sd_length = sd(Total_Length),
    mean_terminals = mean(Terminal_Count),
    mean_ipsi_regions = mean(N_Ipsilateral),
    mean_contra_regions = mean(N_Contralateral),
    mean_laterality_index = mean(Laterality_Index, na.rm = TRUE)
  ) %>%
  arrange(desc(n))

print(type_stats)
```

## 4.2 投射长度分布可视化

```{r length-distribution}
# 神经元类型颜色
type_colors <- c(
  "ITc" = "#4DAF4A",  # 绿色
  "ITs" = "#984EA3",  # 紫色
  "CT"  = "#FF7F00",  # 橙色
  "PT"  = "#E41A1C",  # 红色
  "ITi" = "#377EB8"   # 蓝色
)

# 总投射长度分布
p1 <- ggplot(df_summary, aes(x = Neuron_Type, y = Total_Length, fill = Neuron_Type)) +
  geom_boxplot(alpha = 0.7) +
  geom_jitter(width = 0.2, alpha = 0.3) +
  scale_fill_manual(values = type_colors) +
  labs(
    title = "Total Axon Length by Neuron Type",
    subtitle = paste("n =", nrow(df_summary), "neurons from CR_Ial"),
    x = "Neuron Type",
    y = "Total Length (um)"
  ) +
  theme(legend.position = "none")

print(p1)
```

## 4.3 侧向性指数分析

```{r laterality-analysis}
# 侧向性指数分布 (1=纯同侧, -1=纯对侧)
p2 <- ggplot(df_summary, aes(x = Laterality_Index, fill = Neuron_Type)) +
  geom_histogram(bins = 20, alpha = 0.7) +
  scale_fill_manual(values = type_colors) +
  labs(
    title = "Laterality Index Distribution",
    subtitle = "1 = Purely Ipsilateral, -1 = Purely Contralateral",
    x = "Laterality Index",
    y = "Count"
  ) +
  geom_vline(xintercept = 0, linetype = "dashed", color = "red")

print(p2)
```

## 4.4 投射长度 vs 终端数量

```{r length-vs-terminals}
# 投射长度与终端数量关系
p3 <- ggplot(df_summary, aes(x = Total_Length, y = Terminal_Count, color = Neuron_Type)) +
  geom_point(size = 3, alpha = 0.6) +
  scale_color_manual(values = type_colors) +
  labs(
    title = "Axon Length vs Terminal Count",
    x = "Total Axon Length (um)",
    y = "Terminal Count"
  )

print(p3)
```

---

# 5. 投射热图可视化

## 5.1 准备投射矩阵

```{r prepare-matrices}
# ============================================================================
# 构建投射矩阵
# ============================================================================

# 定义元数据列数
meta_cols <- 4  # NeuronID, Neuron_Type, Cluster, DendroOrder

# 构建同侧投射矩阵 (转置：行为脑区，列为神经元)
mat_ipsi_t <- t(proj_length_l3_ipsi_clustered %>%
  select(-(1:meta_cols)) %>%
  as.matrix())
colnames(mat_ipsi_t) <- proj_length_l3_ipsi_clustered$NeuronID

# 构建对侧投射矩阵
mat_contra_t <- t(proj_length_l3_contra_clustered %>%
  select(-(1:meta_cols)) %>%
  as.matrix())
colnames(mat_contra_t) <- proj_length_l3_contra_clustered$NeuronID

# 投射强度矩阵
mat_strength_ipsi_t <- t(proj_strength_l3_ipsi_clustered %>%
  select(-(1:meta_cols)) %>%
  as.matrix())
colnames(mat_strength_ipsi_t) <- proj_strength_l3_ipsi_clustered$NeuronID

cat("矩阵维度:\n")
cat("  同侧:", nrow(mat_ipsi_t), "regions x", ncol(mat_ipsi_t), "neurons\n")
cat("  对侧:", nrow(mat_contra_t), "regions x", ncol(mat_contra_t), "neurons\n")
```

## 5.2 定义颜色方案

```{r color-schemes}
# ============================================================================
# 定义颜色方案
# ============================================================================

# 投射强度颜色函数
max_val <- max(rowMaxs(mat_strength_ipsi_t))
colour_func <- colorRamp2(
  c(0, max_val/2, max_val), 
  c("#F7FBF0", "blue", "darkblue")
)

# 获取每个聚类的主要类型 (用于顶部注释着色)
real_order <- unique(proj_length_l3_ipsi_clustered$Cluster)
slice_types <- sapply(real_order, function(g) {
  proj_length_l3_ipsi_clustered$Neuron_Type[proj_length_l3_ipsi_clustered$Cluster == g][1]
})

cat("聚类类型分布:\n")
print(data.frame(Cluster = real_order, Type = slice_types))
```

## 5.3 构建高级热图

```{r build-heatmap}
# ============================================================================
# 构建ComplexHeatmap热图
# ============================================================================

# 获取预计算的层次聚类树
dend <- as.dendrogram(cluster_info$hclust_obj)
n_clusters <- length(unique(cluster_info$clusters))

# 创建顶部注释
ha_top <- HeatmapAnnotation(
  Type = anno_block(
    gp = gpar(fill = type_colors[slice_types], col = "black"),
    labels = slice_types,
    labels_gp = gpar(fontsize = 8),
    height = unit(0.6, "cm")
  ),
  Subtype = anno_block(
    gp = gpar(fill = "grey90"),
    labels = paste0("#", 1:n_clusters),
    labels_gp = gpar(fontsize = 7),
    height = unit(0.2, "cm")
  )
)

# 设置热图全局选项
ht_opt(
  heatmap_row_names_gp = gpar(fontsize = 8),
  heatmap_row_title_gp = gpar(fontsize = 11, fontface = "bold"),
  TITLE_PADDING = unit(c(15, 15), "mm")
)

# 构建同侧热图
ht_ipsi <- Heatmap(
  mat_strength_ipsi_t,
  name = "IPSI",
  col = colour_func,
  show_column_names = FALSE,
  row_title = "Ipsilateral",
  row_title_side = "right",
  cluster_rows = FALSE,
  cluster_columns = dend,          # 使用预计算的聚类树
  show_column_dend = TRUE,
  column_dend_height = unit(4, "mm"),
  top_annotation = ha_top,
  column_split = n_clusters,
  column_title = NULL,
  column_gap = unit(0.5, "mm"),
  border = TRUE
)

# 构建对侧热图
ht_contra <- Heatmap(
  mat_strength_ipsi_t,  # 使用相同矩阵作为示例
  name = "CONTRA",
  col = colour_func,
  show_column_names = FALSE,
  row_title = "Contralateral",
  row_title_side = "right",
  cluster_rows = FALSE,
  cluster_columns = dend,          # 同步聚类
  show_column_dend = FALSE,        # 只在ipsi显示树
  column_dend_height = unit(4, "mm"),
  column_split = n_clusters,
  column_gap = unit(0.5, "mm"),
  border = TRUE
)

# 垂直拼接热图
ht_list <- ht_ipsi %v% ht_contra

# 绘制热图
title_text <- paste0("Overview of 251637 Insular neuron (n=", 
                     ncol(mat_ipsi_t), 
                     ") projections (region hierarchy 3)")

draw(ht_list,
     column_title = title_text,
     column_title_gp = gpar(fontsize = 16, fontface = "bold"),
     show_heatmap_legend = FALSE,
     padding = unit(c(15, 5, 0, 5), "mm")
)

# 添加装饰线
decorate_row_title("IPSI", {
  grid.lines(x = unit(0.1, "npc"),
             y = unit(c(0.02, 0.98), "npc"),
             gp = gpar(lwd = 5, col = "#377EB8"))
})

decorate_row_title("CONTRA", {
  grid.lines(x = unit(0.1, "npc"),
             y = unit(c(0.02, 0.98), "npc"),
             gp = gpar(lwd = 5, col = "#E41A1C"))
})
```

## 5.4 保存热图

```{r save-heatmap, eval=FALSE}
# 保存为PDF
pdf("heatmap_251637_tutorial.pdf", width = 20, height = 15)
draw(ht_list,
     column_title = title_text,
     column_title_gp = gpar(fontsize = 16, fontface = "bold"),
     show_heatmap_legend = FALSE,
     padding = unit(c(15, 5, 0, 5), "mm")
)
decorate_row_title("IPSI", {
  grid.lines(x = unit(0.1, "npc"),
             y = unit(c(0.02, 0.98), "npc"),
             gp = gpar(lwd = 5, col = "#377EB8"))
})
decorate_row_title("CONTRA", {
  grid.lines(x = unit(0.1, "npc"),
             y = unit(c(0.02, 0.98), "npc"),
             gp = gpar(lwd = 5, col = "#E41A1C"))
})
dev.off()
```

---

# 6. 脑岛特异性分析

## 6.1 识别脑岛相关投射

```{r insula-projection}
# ============================================================================
# 脑岛投射分析
# ============================================================================

# 识别脑岛相关脑区 (基于命名规则)
insula_pattern <- "I[agl]|FI|Iai|Ial|Iam|Iapm|Iapl|Id|Ig"

# 获取所有投射区域名称
all_regions <- rownames(mat_ipsi_t)
insula_regions <- grep(insula_pattern, all_regions, value = TRUE, ignore.case = TRUE)

# 区分左右脑岛
left_insula <- grep("^CL_.*I", insula_regions, value = TRUE)
right_insula <- grep("^CR_.*I", insula_regions, value = TRUE)

cat("脑岛相关区域:", length(insula_regions), "\n")
cat("  左脑岛:", length(left_insula), "\n")
cat("  右脑岛:", length(right_insula), "\n")
cat("  示例:", paste(head(insula_regions, 5), collapse = ", "), "\n")
```

## 6.2 脑岛投射比例计算

```{r insula-proportion}
# 计算每个神经元的脑岛投射比例
insula_indices <- which(all_regions %in% insula_regions)

# 同侧脑岛投射
insula_proj_ipsi <- colSums(mat_ipsi_t[insula_indices, , drop = FALSE])
total_proj_ipsi <- colSums(mat_ipsi_t)
insula_prop_ipsi <- insula_proj_ipsi / (total_proj_ipsi + 0.001)

# 合并统计
df_insula_stats <- data.frame(
  NeuronID = colnames(mat_ipsi_t),
  Total_Ipsi = total_proj_ipsi,
  Insula_Ipsi = insula_proj_ipsi,
  Insula_Prop_Ipsi = insula_prop_ipsi
) %>%
  left_join(df_summary %>% select(NeuronID, Neuron_Type), by = "NeuronID")

# 按类型分组的脑岛投射统计
insula_by_type <- df_insula_stats %>%
  group_by(Neuron_Type) %>%
  summarise(
    n = n(),
    mean_insula_prop = mean(Insula_Prop_Ipsi),
    median_insula_prop = median(Insula_Prop_Ipsi),
    sd_insula_prop = sd(Insula_Prop_Ipsi)
  )

print(insula_by_type)
```

## 6.3 脑岛投射可视化

```{r insula-viz}
# 脑岛投射比例分布
p4 <- ggplot(df_insula_stats, aes(x = Insula_Prop_Ipsi, fill = Neuron_Type)) +
  geom_histogram(bins = 20, alpha = 0.7) +
  scale_fill_manual(values = type_colors) +
  labs(
    title = "Proportion of Projections to Insula",
    subtitle = "Soma: CR_Ial (Right Insula Ial)",
    x = "Proportion of Total Axon Length",
    y = "Count"
  )

print(p4)

# 按类型分组的箱线图
p5 <- ggplot(df_insula_stats, aes(x = Neuron_Type, y = Insula_Prop_Ipsi, fill = Neuron_Type)) +
  geom_boxplot() +
  geom_jitter(width = 0.2, alpha = 0.3) +
  scale_fill_manual(values = type_colors) +
  labs(
    title = "Insula Projection Proportion by Neuron Type",
    x = "Neuron Type",
    y = "Proportion"
  ) +
  theme(legend.position = "none")

print(p5)
```

---

# 7. 终端位点分析

## 7.1 终端位点统计

```{r terminal-analysis}
# ============================================================================
# 终端位点分析
# ============================================================================

# 按脑叶(L1)统计终端分布
terminal_by_lobe <- df_terminals %>%
  group_by(Terminal_L1) %>%
  summarise(
    n_sites = n(),
    n_neurons = n_distinct(NeuronID)
  ) %>%
  arrange(desc(n_sites))

print(terminal_by_lobe)

# 脑岛内终端分布
insula_terminals <- df_terminals %>%
  filter(grepl(insula_pattern, Terminal_L6, ignore.case = TRUE))

cat("\n脑岛内终端位点:", nrow(insula_terminals), "/", nrow(df_terminals), 
    "(", round(100*nrow(insula_terminals)/nrow(df_terminals), 1), "%)\n")
```

## 7.2 终端位点可视化

```{r terminal-viz}
# 合并神经元类型信息
terminals_with_type <- df_terminals %>%
  left_join(df_summary %>% select(NeuronID, Neuron_Type), by = "NeuronID")

# 按脑叶和类型统计
p6 <- ggplot(terminals_with_type, aes(x = Terminal_L1, fill = Neuron_Type)) +
  geom_bar() +
  scale_fill_manual(values = type_colors) +
  labs(
    title = "Terminal Site Distribution by Brain Lobe",
    x = "Brain Lobe (L1)",
    y = "Number of Terminal Sites"
  ) +
  theme(axis.text.x = element_text(angle = 45, hjust = 1))

print(p6)
```

---

# 8. 统计检验

## 8.1 神经元类型间差异检验

```{r statistical-tests}
# ============================================================================
# 统计检验
# ============================================================================

# 比较ITi和ITs的投射长度差异
it_data <- df_summary %>% filter(Neuron_Type %in% c("ITi", "ITs"))

if (nrow(it_data) > 0) {
  # Shapiro-Wilk正态性检验
  shapiro_it <- shapiro.test(it_data$Total_Length)
  cat("正态性检验 (投射长度): p =", shapiro_it$p.value, "\n")
  
  # 根据正态性选择检验方法
  if (shapiro_it$p.value > 0.05) {
    # t检验
    t_test_result <- t.test(Total_Length ~ Neuron_Type, data = it_data)
    cat("\nt检验结果:\n")
    print(t_test_result)
  } else {
    # Wilcoxon秩和检验
    wilcox_result <- wilcox.test(Total_Length ~ Neuron_Type, data = it_data)
    cat("\nWilcoxon秩和检验结果:\n")
    print(wilcox_result)
  }
}
```

## 8.2 相关性分析

```{r correlation}
# 投射长度与终端数量的相关性
cor_test <- cor.test(df_summary$Total_Length, df_summary$Terminal_Count, 
                     method = "spearman")
cat("Spearman相关性检验:\n")
cat("  rho =", cor_test$estimate, "\n")
cat("  p-value =", cor_test$p.value, "\n")

# 可视化
p7 <- ggplot(df_summary, aes(x = Total_Length, y = Terminal_Count)) +
  geom_point(aes(color = Neuron_Type), size = 3, alpha = 0.6) +
  geom_smooth(method = "lm", se = TRUE, color = "black") +
  scale_color_manual(values = type_colors) +
  labs(
    title = "Correlation: Axon Length vs Terminal Count",
    subtitle = paste("Spearman rho =", round(cor_test$estimate, 3)),
    x = "Total Axon Length (um)",
    y = "Terminal Count"
  )

print(p7)
```

---

# 9. 高级分析技巧

## 9.1 热图包装函数

```{r heatmap-functions}
# ============================================================================
# 可复用的热图函数
# ============================================================================

#' 构建投射热图
#' 
#' @param mat 投射矩阵 (行为脑区，列为神经元)
#' @param name 热图名称
#' @param title 行标题
#' @param target_dend 预计算的聚类树
#' @param order 顺序 (1=顶层显示树)
#' @param n_split 聚类分割数
#' @param colour_func 颜色函数
#' @param ha_top 顶部注释
#' @return ComplexHeatmap对象
build_projection_ht <- function(mat, name, title, 
                                target_dend = dend,
                                order = 1,
                                n_split = 12,
                                colour_func = colour_func,
                                ha_top = NULL) {
  is_first <- (order == 1)
  
  Heatmap(
    mat,
    name = name,
    row_title = title,
    col = colour_func,
    cluster_rows = FALSE,
    row_title_side = "right",
    cluster_columns = target_dend,
    column_split = n_split,
    show_column_dend = is_first,
    column_dend_height = unit(4, "mm"),
    top_annotation = if(is_first) ha_top else NULL,
    column_title = NULL,
    column_gap = unit(0.5, "mm"),
    show_column_names = FALSE,
    border = TRUE
  )
}

# 示例使用
h1 <- build_projection_ht(mat_strength_ipsi_t, "IPSI", "Ipsilateral", order = 1)
h2 <- build_projection_ht(mat_strength_ipsi_t, "CONTRA", "Contralateral", order = 2)

final_list <- h1 %v% h2
```

## 9.2 自动保存函数

```{r save-function}
#' 自动保存投射热图
#' 
#' @param ht_list 热图列表
#' @param filename 输出文件名
#' @param title 图标题
#' @param w 宽度
#' @param h 高度
render_projection_plot <- function(ht_list, filename, title, w = 20, h = 15) {
  pdf(filename, width = w, height = h)
  
  draw(ht_list,
       column_title = title,
       column_title_gp = gpar(fontsize = 16, fontface = "bold"),
       show_heatmap_legend = FALSE,
       padding = unit(c(15, 5, 25, 50), "mm"))
  
  # 侧边装饰线
  side_colors <- c("IPSI" = "#377EB8", "CONTRA" = "#E41A1C")
  for(nm in names(side_colors)) {
    decorate_row_title(nm, {
      grid.lines(x = unit(0.1, "npc"),
                 y = unit(c(0.02, 0.98), "npc"),
                 gp = gpar(lwd = 6, col = side_colors[nm]))
    })
  }
  
  dev.off()
  message("Successfully saved: ", filename)
}

# 使用示例 (取消eval=FALSE运行)
# render_projection_plot(final_list, "output.pdf", "My Analysis")
```

---

# 10. 结论与导出

## 10.1 分析总结

```{r summary}
# ============================================================================
# 分析总结
# ============================================================================

cat("=== 251637脑岛投射组分析总结 ===\n\n")

cat("1. 数据概览:\n")
cat("   - 神经元总数:", nrow(df_summary), "\n")
cat("   - 胞体位置: CR_Ial (右岛叶Ial区)\n")
cat("   - 主要类型: ITi (", sum(df_summary$Neuron_Type == "ITi"), ") / ITs (", 
    sum(df_summary$Neuron_Type == "ITs"), ")\n\n")

cat("2. 形态学聚类:\n")
cat("   - 聚类数目: k =", n_clusters, "\n")
cat("   - 方法: Spearman + Ward.D2 + Supervised Penalty\n\n")

cat("3. 投射特征:\n")
cat("   - 平均侧向性指数:", round(mean(df_summary$Laterality_Index, na.rm = TRUE), 3), "\n")
cat("   - 脑岛投射比例:", round(mean(df_insula_stats$Insula_Prop_Ipsi), 3), "\n")
cat("   - 平均终端数:", round(mean(df_summary$Terminal_Count), 1), "\n")
```

## 10.2 导出结果

```{r export, eval=FALSE}
# ============================================================================
# 导出分析结果
# ============================================================================

# 创建输出目录
output_dir <- "analysis_output"
if (!dir.exists(output_dir)) {
  dir.create(output_dir)
}

# 1. 导出统计表
write.csv(type_stats, file.path(output_dir, "stats_by_type.csv"), row.names = FALSE)
write.csv(insula_by_type, file.path(output_dir, "insula_projection_stats.csv"), row.names = FALSE)
write.csv(df_insula_stats, file.path(output_dir, "individual_neuron_insula_stats.csv"), row.names = FALSE)

# 2. 保存ggplot图表
ggsave(file.path(output_dir, "length_distribution.pdf"), p1, width = 7, height = 5)
ggsave(file.path(output_dir, "laterality_distribution.pdf"), p2, width = 8, height = 5)
ggsave(file.path(output_dir, "length_vs_terminals.pdf"), p3, width = 8, height = 6)
ggsave(file.path(output_dir, "insula_proportion.pdf"), p4, width = 8, height = 5)

# 3. 保存热图
render_projection_plot(
  final_list, 
  file.path(output_dir, "main_projection_heatmap.pdf"),
  "251637 Insular Neuron Projections"
)

cat("结果已导出到:", output_dir, "\n")
```

---

# 附录: 参考信息

## A. 神经元类型说明

| 类型 | 全称 | 投射特征 |
|------|------|---------|
| ITi | Intratelencephalic, ipsilateral | 同侧皮层投射 |
| ITs | Intratelencephalic, striatum-projecting | 投射到纹状体 |
| ITc | Intratelencephalic, contralateral | 对侧皮层投射 |
| CT | Corticothalamic | 皮层-丘脑投射 |
| PT | Pyramidal Tract | 锥体束投射 |

## B. 脑岛亚区说明

基于 Evrard et al. 2012/2014 的脑岛分区方案：

| 亚区 | 全称 | 细胞构筑 |
|------|------|---------|
| FI | Frontal Insula | Agranular |
| Iai | Insula agranular anterior, intermediate | Agranular |
| Ial | Insula agranular anterior, lateral | Agranular |
| Iam | Insula agranular anterior, medial | Agranular |
| Iapm | Insula agranular posterior, medial | Agranular |
| Iapl | Insula agranular posterior, lateral | Agranular |
| Id | Insula dysgranular | Dysgranular |
| Ig | Insula granular | Granular |

## C. 颜色方案参考

```{r color-reference}
# 显示颜色方案
cat("神经元类型颜色:\n")
print(type_colors)

# 聚类颜色 (12色)
cluster_colors <- c(
  "1" = "#E41A1C", "2" = "#377EB8", "3" = "#4DAF4A",
  "4" = "#984EA3", "5" = "#FF7F00", "6" = "#FFFF33",
  "7" = "#A65628", "8" = "#F781BF", "9" = "#999999",
  "10" = "#66C2A5", "11" = "#FC8D62", "12" = "#8DA0CB"
)
```

## D. 参考文献

1. Gou et al. (2025). Single-neuron projectomes of macaque prefrontal cortex reveal refined axon targeting and arborization. *Cell*.
2. Evrard et al. (2012). Von Economo neurons in the anterior insula. *Journal of Comparative Neurology*.
3. Evrard et al. (2014). Modular architectonic organization of the insula. *Journal of Comparative Neurology*.

---

**分析完成!** 本教程涵盖了神经投射组分析的核心流程，包括数据读取、质量控制、热图可视化、脑岛特异性分析和统计检验。根据实际需求，可以进一步扩展聚类比较、投射模式分类等高级分析。
