---
title: "完整单神经元投射分析 - 基于251637数据"
subtitle: "遵循Gao et al. 2023 (Neuron) 和 Gou et al. 2025 (Cell) 方法学"
author: "单神经元投射分析流程"
date: "`r Sys.Date()`"
output: 
  html_document:
    toc: true
    toc_float: true
    code_folding: show
    fig_width: 12
    fig_height: 8
---

```{r setup, include=FALSE}
knitr::opts_chunk$set(
  echo = TRUE,
  message = FALSE,
  warning = FALSE,
  fig.align = 'center',
  fig.retina = 2
)

# 设置中文字体支持
options(encoding = "UTF-8")
```

# 1. 环境准备与数据加载

## 1.1 安装和加载必要的包

```{r load-packages}
# 检查并安装必要的包
packages <- c("readxl", "ComplexHeatmap", "circlize", "dplyr", "tidyr", 
              "ggplot2", "RColorBrewer", "cluster", "factoextra", 
              "umap", "igraph", "reshape2", "grid", "scales")

for (pkg in packages) {
  if (!require(pkg, character.only = TRUE, quietly = TRUE)) {
    install.packages(pkg)
    library(pkg, character.only = TRUE)
  }
}
library(tibble)
# 设置随机种子以确保可重复性
set.seed(42)
```

## 1.2 读取Excel数据

```{r load-data}
# 设置文件路径
file_results <- "251637_results_v5.xlsx"

# 读取各个sheet
df_summary <- read_excel(file_results, sheet = "Summary")
df_laterality <- read_excel(file_results, sheet = "Laterality")
df_soma <- read_excel(file_results, sheet = "Soma_Hierarchy")

# 读取L3投射数据（Hierarchy Level 3 - 52个脑区）
df_proj_l3_ipsi <- read_excel(file_results, sheet = "Projection_Strength_L3_ipsi")
df_proj_l3_contra <- read_excel(file_results, sheet = "Projection_Strength_L3_contra")

# 显示数据基本信息
cat("=== 数据概览 ===\n")
cat("Summary sheet:", nrow(df_summary), "神经元 x", ncol(df_summary), "列\n")
cat("L3 Ipsi投射:", nrow(df_proj_l3_ipsi), "神经元 x", ncol(df_proj_l3_ipsi), "列\n")
cat("L3 Contra投射:", nrow(df_proj_l3_contra), "神经元 x", ncol(df_proj_l3_contra), "列\n")
```

## 1.3 数据预处理

```{r data-preprocessing}
# 提取L3脑区名称（排除NeuronID和Neuron_Type列）
l3_regions <- setdiff(names(df_proj_l3_ipsi), c("NeuronID", "Neuron_Type"))
cat("L3脑区数量:", length(l3_regions), "\n")

# 创建投射矩阵（行=神经元，列=L3脑区）
proj_matrix_ipsi <- df_proj_l3_ipsi %>% 
  select(-Neuron_Type) %>% 
  column_to_rownames("NeuronID") %>% 
  as.matrix()

proj_matrix_contra <- df_proj_l3_contra %>% 
  select(-Neuron_Type) %>% 
  column_to_rownames("NeuronID") %>% 
  as.matrix()

# 转置矩阵：行=脑区，列=神经元（符合热图惯例）
proj_matrix_ipsi_t <- t(proj_matrix_ipsi)
proj_matrix_contra_t <- t(proj_matrix_contra)

# 数据清理：移除全零行和包含NA/Inf的行
clean_matrix <- function(mat) {
  # 移除全零行
  nonzero_rows <- rowSums(mat > 0) > 0
  mat <- mat[nonzero_rows, ]
  
  # 移除包含NA/Inf的行
  valid_rows <- rowSums(!is.finite(mat)) == 0
  mat <- mat[valid_rows, ]
  
  return(mat)
}

proj_matrix_ipsi_clean <- clean_matrix(proj_matrix_ipsi_t)
proj_matrix_contra_clean <- clean_matrix(proj_matrix_contra_t)

cat("清理后同侧矩阵:", nrow(proj_matrix_ipsi_clean), "脑区 x", ncol(proj_matrix_ipsi_clean), "神经元\n")
cat("清理后对侧矩阵:", nrow(proj_matrix_contra_clean), "脑区 x", ncol(proj_matrix_contra_clean), "神经元\n")
```

## 1.4 神经元信息整合

```{r neuron-info}
# 创建神经元信息数据框
neuron_info <- df_summary %>%
  select(NeuronID, Neuron_Type, Soma_Region, Soma_Side, 
         Total_Length, Terminal_Count, Laterality_Index) %>%
  mutate(
    # 解析脑岛亚区（基于Henry Evrard 2012分区）
    Insula_Subregion = case_when(
      grepl("Ial", Soma_Region) ~ "Ial",
      grepl("Iai", Soma_Region) ~ "Iai", 
      grepl("Ia/Id", Soma_Region) ~ "Ia/Id",
      grepl("Ig", Soma_Region) ~ "Ig",
      TRUE ~ "Other"
    ),
    # 解析左右侧
    Hemisphere = ifelse(grepl("C[Rr]", Soma_Region), "Right", "Left"),
    # 侧向性分类
    Laterality_Class = case_when(
      Laterality_Index >= 0.8 ~ "Ipsi-dominant",
      Laterality_Index <= -0.8 ~ "Contra-dominant",
      abs(Laterality_Index) < 0.2 ~ "Bilateral",
      TRUE ~ "Mixed"
    )
  )

# 确保神经元顺序与投射矩阵一致
neuron_ids <- colnames(proj_matrix_ipsi_clean)
neuron_info <- neuron_info %>% filter(NeuronID %in% neuron_ids)
neuron_info <- neuron_info[match(neuron_ids, neuron_info$NeuronID), ]

# 显示神经元类型分布
cat("\n=== 神经元类型分布 ===\n")
print(table(neuron_info$Neuron_Type))

cat("\n=== 脑岛亚区分布 ===\n")
print(table(neuron_info$Insula_Subregion))

cat("\n=== 半球分布 ===\n")
print(table(neuron_info$Hemisphere))
```

# 2. 基础可视化

## 2.1 定义颜色方案

```{r color-schemes}
# 神经元类型颜色（基于Gao et al. 2023）
type_colors <- c(
  "ITc" = "#E41A1C",  # 红色 - intratelencephalic cortical
  "ITs" = "#377EB8",  # 蓝色 - intratelencephalic subcortical  
  "ITi" = "#4DAF4A",  # 绿色 - intratelencephalic ipsilateral
  "CT"  = "#984EA3",  # 紫色 - corticothalamic
  "PT"  = "#FF7F00"   # 橙色 - pyramidal tract
)

# 脑岛亚区颜色
insula_colors <- c(
  "Ial" = "#FB8072",    # 前外侧
  "Iai" = "#80B1D3",    # 前腹侧
  "Ia/Id" = "#B3DE69",  # 前/背侧过渡区
  "Ig" = "#FCCDE5",     # 颗粒区
  "Other" = "#D9D9D9"
)

# 半球颜色
hemisphere_colors <- c("Right" = "#E78AC3", "Left" = "#A6D854")

# 投射强度颜色映射（对数变换）
col_fun_strength <- colorRamp2(
  c(0, 1, 2, 3, 4),
  c("white", "#FEE0D2", "#FC9272", "#EF3B2C", "#99000D")
)

# 侧向性指数颜色
col_fun_laterality <- colorRamp2(
  c(-1, -0.5, 0, 0.5, 1),
  c("#2166AC", "#92C5DE", "#F7F7F7", "#F4A582", "#B2182B")
)
```

## 2.2 基础投射热图

```{r basic-heatmap, fig.width=14, fig.height=10}
# 准备热图数据（对数变换）
heatmap_data <- log1p(proj_matrix_ipsi_clean)

# 创建顶部注释（神经元信息）
ha_top <- HeatmapAnnotation(
  Type = neuron_info$Neuron_Type,
  InsulaRegion = neuron_info$Insula_Subregion,
  Hemisphere = neuron_info$Hemisphere,
  Laterality = neuron_info$Laterality_Index,
  col = list(
    Type = type_colors,
    InsulaRegion = insula_colors,
    Hemisphere = hemisphere_colors,
    Laterality = col_fun_laterality
  ),
  annotation_name_side = "left",
  show_legend = c(TRUE, TRUE, TRUE, TRUE),
  height = unit(1.5, "cm")
)

# 创建右侧注释（脑区统计）
region_stats <- data.frame(
  MeanStrength = rowMeans(proj_matrix_ipsi_clean),
  N_Neurons = rowSums(proj_matrix_ipsi_clean > 0)
)

ha_right <- rowAnnotation(
  MeanStrength = anno_barplot(region_stats$MeanStrength, 
                               gp = gpar(fill = "#74ADD1")),
  N_Neurons = anno_barplot(region_stats$N_Neurons,
                            gp = gpar(fill = "#FDAE61")),
  width = unit(3, "cm")
)

# 绘制基础热图
ht_basic <- Heatmap(
  heatmap_data,
  name = "Log(Strength+1)",
  col = col_fun_strength,
  
  # 聚类设置
  cluster_columns = TRUE,
  cluster_rows = TRUE,
  show_column_dend = TRUE,
  show_row_dend = TRUE,
  
  # 顶部注释
  top_annotation = ha_top,
  
  # 右侧注释
  right_annotation = ha_right,
  
  # 标签设置
  row_names_gp = gpar(fontsize = 8),
  column_names_gp = gpar(fontsize = 6),
  column_names_rot = 45,
  
  # 标题
  column_title = "神经元 (按聚类排列)",
  row_title = "L3脑区 (Hierarchy Level 3)",
  
  # 热图尺寸
  width = unit(10, "inch"),
  height = unit(8, "inch")
)

# 绘制热图
draw(ht_basic, merge_legend = TRUE)
```

## 2.3 按神经元类型分面的热图

```{r split-by-type, fig.width=16, fig.height=10}
# 按神经元类型分面
type_factor <- factor(neuron_info$Neuron_Type, 
                       levels = c("ITc", "ITs", "ITi", "CT", "PT"))

ht_split <- Heatmap(
  heatmap_data,
  name = "Log(Strength+1)",
  col = col_fun_strength,
  
  # 按类型分面
  column_split = type_factor,
  
  # 聚类
  cluster_columns = TRUE,
  cluster_row_slices = FALSE,
  
  # 顶部注释
  top_annotation = HeatmapAnnotation(
    InsulaRegion = neuron_info$Insula_Subregion,
    Hemisphere = neuron_info$Hemisphere,
    col = list(
      InsulaRegion = insula_colors,
      Hemisphere = hemisphere_colors
    ),
    annotation_name_side = "left"
  ),
  
  # 标签
  row_names_gp = gpar(fontsize = 8),
  column_names_gp = gpar(fontsize = 5),
  column_names_rot = 45,
  
  # 标题
  column_title = "神经元类型: %s",
  row_title = "L3脑区",
  
  # 每个分面的标题样式
  column_title_gp = gpar(fontsize = 12, fontface = "bold")
)

draw(ht_split)
```

# 3. 脑岛特异性分析

## 3.1 脑岛亚区投射模式比较

```{r insula-analysis, fig.width=14, fig.height=8}
# 按脑岛亚区聚合投射数据
insula_projection <- neuron_info %>%
  select(NeuronID, Insula_Subregion, Hemisphere) %>%
  left_join(
    df_proj_l3_ipsi %>% select(-Neuron_Type),
    by = "NeuronID"
  ) %>%
  pivot_longer(cols = -c(NeuronID, Insula_Subregion, Hemisphere),
               names_to = "Target_Region",
               values_to = "Strength")

# 计算每个脑岛亚区到各靶区的平均投射强度
insula_mean <- insula_projection %>%
  group_by(Insula_Subregion, Target_Region) %>%
  summarise(
    Mean_Strength = mean(Strength, na.rm = TRUE),
    N_Neurons = n(),
    .groups = "drop"
  )

# 创建脑岛亚区投射热图
insula_matrix <- insula_mean %>%
  pivot_wider(
    id_cols = Target_Region,
    names_from = Insula_Subregion,
    values_from = Mean_Strength
  ) %>%
  column_to_rownames("Target_Region") %>%
  as.matrix()

# 对数变换
insula_matrix_log <- log1p(insula_matrix)

# 绘制脑岛亚区投射热图
ht_insula <- Heatmap(
  insula_matrix_log,
  name = "Log(Mean Strength+1)",
  col = col_fun_strength,
  
  cluster_columns = TRUE,
  cluster_rows = TRUE,
  
  row_names_gp = gpar(fontsize = 9),
  column_names_gp = gpar(fontsize = 11, fontface = "bold"),
  
  column_title = "脑岛亚区 (Henry Evrard分区)",
  row_title = "靶区 (L3)",
  
  cell_fun = function(j, i, x, y, width, height, fill) {
    # 在单元格中显示数值
    grid.text(
      sprintf("%.2f", insula_matrix[i, j]),
      x, y,
      gp = gpar(fontsize = 7, col = ifelse(insula_matrix_log[i, j] > 2, "white", "black"))
    )
  }
)

draw(ht_insula)
```

## 3.2 左右脑岛投射不对称性分析

```{r hemispheric-asymmetry, fig.width=12, fig.height=8}
# 计算左右脑岛的投射差异
hemisphere_projection <- neuron_info %>%
  select(NeuronID, Hemisphere) %>%
  left_join(
    df_proj_l3_ipsi %>% select(-Neuron_Type),
    by = "NeuronID"
  ) %>%
  pivot_longer(cols = -c(NeuronID, Hemisphere),
               names_to = "Target_Region",
               values_to = "Strength")

# 计算每个半球到各靶区的平均投射
hemi_mean <- hemisphere_projection %>%
  group_by(Hemisphere, Target_Region) %>%
  summarise(
    Mean_Strength = mean(Strength, na.rm = TRUE),
    .groups = "drop"
  ) %>%
  pivot_wider(
    id_cols = Target_Region,
    names_from = Hemisphere,
    values_from = Mean_Strength
  )

# 计算不对称性指数
hemi_asym <- hemi_mean %>%
  mutate(
    Asymmetry_Index = (Right - Left) / (Right + Left + 0.001),
    Total = Right + Left
  ) %>%
  arrange(desc(abs(Asymmetry_Index)))

# 可视化不对称性
p_asym <- ggplot(hemi_asym, aes(x = reorder(Target_Region, Asymmetry_Index), 
                                  y = Asymmetry_Index)) +
  geom_bar(stat = "identity", aes(fill = Asymmetry_Index > 0)) +
  geom_hline(yintercept = 0, linetype = "dashed", color = "gray50") +
  scale_fill_manual(values = c("TRUE" = "#E78AC3", "FALSE" = "#A6D854"),
                    labels = c("左偏", "右偏")) +
  coord_flip() +
  labs(
    title = "左右脑岛投射不对称性",
    subtitle = "正值 = 右脑岛投射更强，负值 = 左脑岛投射更强",
    x = "靶区 (L3)",
    y = "不对称性指数",
    fill = "偏侧性"
  ) +
  theme_minimal() +
  theme(
    axis.text.y = element_text(size = 8),
    legend.position = "bottom"
  )

print(p_asym)
```

# 4. 功能性分析方法

## 4.1 PCA降维分析

```{r pca-analysis, fig.width=14, fig.height=6}
# 准备PCA数据（转置：神经元为行）
pca_data <- t(proj_matrix_ipsi_clean)
pca_data <- pca_data[, apply(pca_data, 2, var) > 0]  # 移除零方差列

# 执行PCA
pca_result <- prcomp(pca_data, scale. = TRUE, center = TRUE)

# 提取主成分
pca_df <- data.frame(
  PC1 = pca_result$x[, 1],
  PC2 = pca_result$x[, 2],
  PC3 = pca_result$x[, 3],
  Neuron_Type = neuron_info$Neuron_Type,
  Insula_Subregion = neuron_info$Insula_Subregion,
  Hemisphere = neuron_info$Hemisphere,
  Laterality_Index = neuron_info$Laterality_Index
)

# 计算方差解释比例
var_explained <- summary(pca_result)$importance[2, ] * 100

# 绘制PCA结果
p_pca_type <- ggplot(pca_df, aes(x = PC1, y = PC2, color = Neuron_Type)) +
  geom_point(size = 3, alpha = 0.7) +
  scale_color_manual(values = type_colors) +
  labs(
    title = "PCA: 按神经元类型",
    x = sprintf("PC1 (%.1f%%)", var_explained[1]),
    y = sprintf("PC2 (%.1f%%)", var_explained[2])
  ) +
  theme_minimal() +
  theme(legend.position = "right")

p_pca_insula <- ggplot(pca_df, aes(x = PC1, y = PC2, color = Insula_Subregion)) +
  geom_point(size = 3, alpha = 0.7) +
  scale_color_manual(values = insula_colors) +
  labs(
    title = "PCA: 按脑岛亚区",
    x = sprintf("PC1 (%.1f%%)", var_explained[1]),
    y = sprintf("PC2 (%.1f%%)", var_explained[2])
  ) +
  theme_minimal() +
  theme(legend.position = "right")

p_pca_hemi <- ggplot(pca_df, aes(x = PC1, y = PC2, color = Hemisphere)) +
  geom_point(size = 3, alpha = 0.7) +
  scale_color_manual(values = hemisphere_colors) +
  labs(
    title = "PCA: 按半球",
    x = sprintf("PC1 (%.1f%%)", var_explained[1]),
    y = sprintf("PC2 (%.1f%%)", var_explained[2])
  ) +
  theme_minimal() +
  theme(legend.position = "right")

# 组合图形
cowplot::plot_grid(p_pca_type, p_pca_insula, p_pca_hemi, ncol = 3)
```

## 4.2 UMAP非线性降维

```{r umap-analysis, fig.width=14, fig.height=6}
# 执行UMAP降维
umap_config <- umap.defaults
umap_config$n_neighbors <- 15
umap_config$min_dist <- 0.1

umap_result <- umap(pca_data, config = umap_config)

# 创建UMAP数据框
umap_df <- data.frame(
  UMAP1 = umap_result$layout[, 1],
  UMAP2 = umap_result$layout[, 2],
  Neuron_Type = neuron_info$Neuron_Type,
  Insula_Subregion = neuron_info$Insula_Subregion,
  Hemisphere = neuron_info$Hemisphere,
  Laterality_Index = neuron_info$Laterality_Index,
  Total_Length = neuron_info$Total_Length
)

# 绘制UMAP结果
p_umap_type <- ggplot(umap_df, aes(x = UMAP1, y = UMAP2, color = Neuron_Type)) +
  geom_point(size = 3, alpha = 0.7) +
  scale_color_manual(values = type_colors) +
  labs(title = "UMAP: 按神经元类型") +
  theme_minimal()

p_umap_insula <- ggplot(umap_df, aes(x = UMAP1, y = UMAP2, color = Insula_Subregion)) +
  geom_point(size = 3, alpha = 0.7) +
  scale_color_manual(values = insula_colors) +
  labs(title = "UMAP: 按脑岛亚区") +
  theme_minimal()

p_umap_length <- ggplot(umap_df, aes(x = UMAP1, y = UMAP2, color = Total_Length)) +
  geom_point(size = 3, alpha = 0.7) +
  scale_color_viridis_c(trans = "log10") +
  labs(title = "UMAP: 按总轴突长度") +
  theme_minimal()

cowplot::plot_grid(p_umap_type, p_umap_insula, p_umap_length, ncol = 3)
```

## 4.3 PAM聚类分析（基于Gao et al. 2023方法）

```{r pam-clustering, fig.width=12, fig.height=8}
# 准备聚类数据（对数变换）
cluster_data <- log1p(pca_data)

# 使用轮廓系数确定最优聚类数
sil_width <- c()
max_k <- 10

for (k in 2:max_k) {
  pam_result <- pam(cluster_data, k = k)
  sil_width[k-1] <- pam_result$silinfo$avg.width
}

# 绘制轮廓系数图
sil_df <- data.frame(K = 2:max_k, Silhouette = sil_width)
p_sil <- ggplot(sil_df, aes(x = K, y = Silhouette)) +
  geom_line(color = "#2C7FB8", size = 1) +
  geom_point(color = "#2C7FB8", size = 3) +
  geom_vline(xintercept = which.max(sil_width) + 1, 
             linetype = "dashed", color = "red") +
  labs(
    title = "PAM聚类: 轮廓系数确定最优K值",
    x = "聚类数 (K)",
    y = "平均轮廓系数"
  ) +
  theme_minimal()

print(p_sil)

# 使用最优K值进行聚类
optimal_k <- which.max(sil_width) + 1
cat("最优聚类数:", optimal_k, "\n")

pam_final <- pam(cluster_data, k = optimal_k)

# 将聚类结果添加到神经元信息
neuron_info$Cluster <- factor(pam_final$clustering)

# 可视化聚类结果
p_cluster_umap <- ggplot(umap_df, aes(x = UMAP1, y = UMAP2, color = factor(pam_final$clustering))) +
  geom_point(size = 3, alpha = 0.7) +
  scale_color_brewer(palette = "Set1") +
  labs(
    title = sprintf("PAM聚类结果 (K=%d)", optimal_k),
    color = "Cluster"
  ) +
  theme_minimal()

print(p_cluster_umap)
```

## 4.4 聚类特征分析

```{r cluster-characteristics, fig.width=14, fig.height=10}
# 分析每个聚类的特征
cluster_features <- neuron_info %>%
  group_by(Cluster) %>%
  summarise(
    N = n(),
    ITi_pct = mean(Neuron_Type == "ITi") * 100,
    ITs_pct = mean(Neuron_Type == "ITs") * 100,
    CT_pct = mean(Neuron_Type == "CT") * 100,
    PT_pct = mean(Neuron_Type == "PT") * 100,
    Ial_pct = mean(Insula_Subregion == "Ial") * 100,
    Iai_pct = mean(Insula_Subregion == "Iai") * 100,
    IaId_pct = mean(Insula_Subregion == "Ia/Id") * 100,
    Right_pct = mean(Hemisphere == "Right") * 100,
    Mean_Length = mean(Total_Length),
    Mean_Laterality = mean(Laterality_Index),
    .groups = "drop"
  )

print(cluster_features)

# 创建聚类-脑区投射热图
cluster_proj <- data.frame(
  NeuronID = rownames(pca_data),
  Cluster = pam_final$clustering
) %>%
  left_join(
    df_proj_l3_ipsi %>% select(-Neuron_Type),
    by = "NeuronID"
  ) %>%
  select(-NeuronID) %>%
  group_by(Cluster) %>%
  summarise(across(everything(), mean, na.rm = TRUE)) %>%
  column_to_rownames("Cluster") %>%
  as.matrix()

cluster_proj_log <- log1p(t(cluster_proj))

ht_cluster <- Heatmap(
  cluster_proj_log,
  name = "Log(Mean Strength+1)",
  col = col_fun_strength,
  
  cluster_columns = TRUE,
  cluster_rows = TRUE,
  
  row_names_gp = gpar(fontsize = 9),
  column_names_gp = gpar(fontsize = 11, fontface = "bold"),
  
  column_title = "PAM聚类",
  row_title = "L3脑区",
  
  cell_fun = function(j, i, x, y, width, height, fill) {
    grid.text(
      sprintf("%.2f", cluster_proj[j, i]),
      x, y,
      gp = gpar(fontsize = 8, col = ifelse(cluster_proj_log[i, j] > 2, "white", "black"))
    )
  }
)

draw(ht_cluster)
```

# 5. 双侧投射分析

## 5.1 同侧vs对侧投射比较

```{r ipsi-contra-comparison, fig.width=14, fig.height=10}
# 确保两个矩阵的维度一致
common_regions <- intersect(rownames(proj_matrix_ipsi_clean), 
                            rownames(proj_matrix_contra_clean))
common_neurons <- intersect(colnames(proj_matrix_ipsi_clean),
                            colnames(proj_matrix_contra_clean))

mat_ipsi <- proj_matrix_ipsi_clean[common_regions, common_neurons]
mat_contra <- proj_matrix_contra_clean[common_regions, common_neurons]

# 计算每个神经元的同侧和对侧投射总量
bilateral_summary <- data.frame(
  NeuronID = common_neurons,
  Ipsi_Total = colSums(mat_ipsi),
  Contra_Total = colSums(mat_contra),
  Ipsi_N_Regions = colSums(mat_ipsi > 0),
  Contra_N_Regions = colSums(mat_contra > 0)
) %>%
  mutate(
    Ipsi_Ratio = Ipsi_Total / (Ipsi_Total + Contra_Total + 0.001),
    Laterality_Index = (Ipsi_Total - Contra_Total) / (Ipsi_Total + Contra_Total + 0.001)
  ) %>%
  left_join(
    neuron_info %>% select(NeuronID, Neuron_Type, Insula_Subregion, Hemisphere),
    by = "NeuronID"
  )

# 可视化同侧/对侧比例分布
p_bilateral <- ggplot(bilateral_summary, aes(x = Ipsi_Total, y = Contra_Total)) +
  geom_point(aes(color = Neuron_Type), size = 3, alpha = 0.6) +
  scale_color_manual(values = type_colors) +
  geom_abline(slope = 1, intercept = 0, linetype = "dashed", color = "gray50") +
  scale_x_log10() +
  scale_y_log10() +
  labs(
    title = "同侧 vs 对侧投射总量",
    x = "同侧投射总量 (log scale)",
    y = "对侧投射总量 (log scale)",
    color = "神经元类型"
  ) +
  theme_minimal()

print(p_bilateral)

# 侧向性指数分布
p_laterality <- ggplot(bilateral_summary, aes(x = Laterality_Index, fill = Neuron_Type)) +
  geom_histogram(bins = 30, alpha = 0.7, position = "identity") +
  scale_fill_manual(values = type_colors) +
  geom_vline(xintercept = 0, linetype = "dashed", color = "black") +
  labs(
    title = "侧向性指数分布",
    x = "侧向性指数 (1=纯同侧, -1=纯对侧)",
    y = "神经元数量"
  ) +
  theme_minimal()

print(p_laterality)
```

## 5.2 双侧平衡热图

```{r bilateral-heatmap, fig.width=16, fig.height=10}
# 准备双侧热图数据
# 获取与neuron_info匹配的神经元
matched_neurons <- intersect(common_neurons, neuron_info$NeuronID)
mat_ipsi_matched <- mat_ipsi[, matched_neurons]
mat_contra_matched <- mat_contra[, matched_neurons]

# 过滤neuron_info
neuron_info_matched <- neuron_info %>% 
  filter(NeuronID %in% matched_neurons) %>%
  arrange(match(NeuronID, matched_neurons))

# 创建双侧热图
heatmap_ipsi <- log1p(mat_ipsi_matched)
heatmap_contra <- log1p(mat_contra_matched)

# 顶部注释
ha_bilateral <- HeatmapAnnotation(
  Type = neuron_info_matched$Neuron_Type,
  InsulaRegion = neuron_info_matched$Insula_Subregion,
  Laterality = neuron_info_matched$Laterality_Index,
  col = list(
    Type = type_colors,
    InsulaRegion = insula_colors,
    Laterality = col_fun_laterality
  ),
  annotation_name_side = "left"
)

# 同侧热图
ht_ipsi <- Heatmap(
  heatmap_ipsi,
  name = "Ipsi Log(Strength+1)",
  col = col_fun_strength,
  cluster_columns = TRUE,
  cluster_rows = TRUE,
  top_annotation = ha_bilateral,
  row_names_gp = gpar(fontsize = 8),
  column_names_gp = gpar(fontsize = 5),
  column_title = "同侧投射",
  row_title = "L3脑区",
  show_column_names = FALSE
)

# 对侧热图
ht_contra <- Heatmap(
  heatmap_contra,
  name = "Contra Log(Strength+1)",
  col = col_fun_strength,
  cluster_columns = TRUE,
  cluster_rows = TRUE,
  row_names_gp = gpar(fontsize = 8),
  column_names_gp = gpar(fontsize = 5),
  column_title = "对侧投射",
  show_column_names = FALSE
)

# 组合热图
ht_list <- ht_ipsi + ht_contra
draw(ht_list)
```

# 6. 网络分析

## 6.1 构建投射网络

```{r network-analysis, fig.width=12, fig.height=10}
# 构建神经元-脑区二部图邻接矩阵
# 阈值化：只保留显著投射
threshold <- quantile(proj_matrix_ipsi_clean, 0.75)
adj_matrix <- (proj_matrix_ipsi_clean > threshold) * 1

# 计算脑区之间的共投射（Jaccard相似性）
n_regions <- nrow(adj_matrix)
co_projection <- matrix(0, n_regions, n_regions)
rownames(co_projection) <- rownames(adj_matrix)
colnames(co_projection) <- rownames(adj_matrix)

for (i in 1:n_regions) {
  for (j in 1:n_regions) {
    if (i != j) {
      intersection <- sum(adj_matrix[i, ] & adj_matrix[j, ])
      union <- sum(adj_matrix[i, ] | adj_matrix[j, ])
      if (union > 0) {
        co_projection[i, j] <- intersection / union
      }
    }
  }
}

# 创建网络图
library(igraph)

# 设置阈值构建网络
co_threshold <- 0.3
g <- graph_from_adjacency_matrix(
  co_projection > co_threshold,
  mode = "undirected",
  diag = FALSE
)

# 计算网络中心性
V(g)$degree <- degree(g)
V(g)$betweenness <- betweenness(g)
V(g)$eigenvector <- eigen_centrality(g)$vector

# 设置节点属性
V(g)$label <- V(g)$name
V(g)$size <- V(g)$degree * 2 + 5
V(g)$color <- "#80B1D3"

# 绘制网络
set.seed(42)
plot(g, 
     layout = layout_with_fr(g),
     vertex.label.cex = 0.7,
     vertex.label.color = "black",
     edge.color = "gray70",
     edge.width = 1,
     main = "脑区间共投射网络 (Jaccard相似性 > 0.3)")
```

## 6.2 网络中心性分析

```{r centrality-analysis, fig.width=14, fig.height=6}
# 提取中心性指标
centrality_df <- data.frame(
  Region = V(g)$name,
  Degree = V(g)$degree,
  Betweenness = V(g)$betweenness,
  Eigenvector = V(g)$eigenvector
) %>%
  arrange(desc(Degree))

# 可视化中心性
p_degree <- ggplot(centrality_df, aes(x = reorder(Region, Degree), y = Degree)) +
  geom_bar(stat = "identity", fill = "#74ADD1") +
  coord_flip() +
  labs(title = "度中心性", x = "脑区", y = "度数") +
  theme_minimal() +
  theme(axis.text.y = element_text(size = 8))

p_between <- ggplot(centrality_df, aes(x = reorder(Region, Betweenness), y = Betweenness)) +
  geom_bar(stat = "identity", fill = "#FDAE61") +
  coord_flip() +
  labs(title = "介数中心性", x = "脑区", y = "介数") +
  theme_minimal() +
  theme(axis.text.y = element_text(size = 8))

cowplot::plot_grid(p_degree, p_between, ncol = 2)
```

# 7. 靶区出发的分析

## 7.1 靶区接收投射模式

```{r target-analysis, fig.width=14, fig.height=8}
# 分析每个靶区接收的投射特征
target_analysis <- data.frame(
  Region = rownames(proj_matrix_ipsi_clean),
  Mean_Strength = rowMeans(proj_matrix_ipsi_clean),
  N_Neurons = rowSums(proj_matrix_ipsi_clean > 0),
  Total_Strength = rowSums(proj_matrix_ipsi_clean)
) %>%
  mutate(
    Connection_Rate = N_Neurons / ncol(proj_matrix_ipsi_clean) * 100
  ) %>%
  arrange(desc(Total_Strength))

# 可视化靶区接收投射
p_target <- ggplot(target_analysis, 
                   aes(x = reorder(Region, Total_Strength), 
                       y = Total_Strength)) +
  geom_bar(stat = "identity", aes(fill = Connection_Rate)) +
  scale_fill_gradient(low = "#FEE0D2", high = "#99000D") +
  coord_flip() +
  labs(
    title = "各L3脑区接收的总投射强度",
    subtitle = "颜色表示连接率 (%)",
    x = "靶区 (L3)",
    y = "总投射强度",
    fill = "连接率(%)"
  ) +
  theme_minimal() +
  theme(axis.text.y = element_text(size = 8))

print(p_target)
```

## 7.2 靶区-神经元类型关联

```{r target-type-association, fig.width=14, fig.height=10}
# 分析不同神经元类型对各靶区的投射偏好
type_target <- neuron_info %>%
  select(NeuronID, Neuron_Type) %>%
  left_join(
    df_proj_l3_ipsi %>% select(-Neuron_Type),
    by = "NeuronID"
  ) %>%
  pivot_longer(cols = -c(NeuronID, Neuron_Type),
               names_to = "Target_Region",
               values_to = "Strength") %>%
  group_by(Neuron_Type, Target_Region) %>%
  summarise(
    Mean_Strength = mean(Strength, na.rm = TRUE),
    N = n(),
    .groups = "drop"
  )

# 创建类型-靶区热图
type_target_matrix <- type_target %>%
  pivot_wider(
    id_cols = Target_Region,
    names_from = Neuron_Type,
    values_from = Mean_Strength,
    values_fill = 0
  ) %>%
  column_to_rownames("Target_Region") %>%
  as.matrix()

type_target_log <- log1p(type_target_matrix)

ht_type_target <- Heatmap(
  type_target_log,
  name = "Log(Mean Strength+1)",
  col = col_fun_strength,
  
  cluster_columns = TRUE,
  cluster_rows = TRUE,
  
  row_names_gp = gpar(fontsize = 9),
  column_names_gp = gpar(fontsize = 11, fontface = "bold"),
  
  column_title = "神经元类型",
  row_title = "靶区 (L3)",
  
  cell_fun = function(j, i, x, y, width, height, fill) {
    grid.text(
      sprintf("%.2f", type_target_matrix[i, j]),
      x, y,
      gp = gpar(fontsize = 7, col = ifelse(type_target_log[i, j] > 2, "white", "black"))
    )
  }
)

draw(ht_type_target)
```

# 8. 综合Cell风格热图

## 8.1 创建高质量发表热图

```{r cell-style-heatmap, fig.width=16, fig.height=12}
# 准备高质量热图数据
# 使用更严格的过滤和排序
region_variance <- apply(proj_matrix_ipsi_clean, 1, var)
top_regions <- names(sort(region_variance, decreasing = TRUE))[1:40]

mat_cell <- proj_matrix_ipsi_clean[top_regions, ]

# 重新聚类列（神经元）
col_dist <- dist(t(log1p(mat_cell)))
col_hclust <- hclust(col_dist, method = "ward.D2")

# 根据聚类结果重新排序
neuron_order <- col_hclust$order
mat_cell_ordered <- mat_cell[, neuron_order]

# 更新神经元信息顺序
neuron_info_ordered <- neuron_info %>%
  filter(NeuronID %in% colnames(mat_cell_ordered)) %>%
  arrange(match(NeuronID, colnames(mat_cell_ordered)))

# 创建Cell风格注释
ha_cell <- HeatmapAnnotation(
  # 神经元类型（主分类）
  Type = anno_block(
    gp = gpar(fill = type_colors),
    labels = levels(factor(neuron_info_ordered$Neuron_Type)),
    labels_gp = gpar(col = "white", fontsize = 10, fontface = "bold")
  ),
  
  # 脑岛亚区
  Insula = neuron_info_ordered$Insula_Subregion,
  
  # 半球
  Hemisphere = neuron_info_ordered$Hemisphere,
  
  # 投射统计
  AxonLength = anno_barplot(
    log1p(neuron_info_ordered$Total_Length),
    gp = gpar(fill = "#74ADD1"),
    border = FALSE,
    height = unit(1, "cm")
  ),
  
  Terminals = anno_barplot(
    neuron_info_ordered$Terminal_Count,
    gp = gpar(fill = "#FDAE61"),
    border = FALSE,
    height = unit(1, "cm")
  ),
  
  Laterality = anno_barplot(
    abs(neuron_info_ordered$Laterality_Index),
    gp = gpar(fill = "#A6D854"),
    border = FALSE,
    height = unit(1, "cm")
  ),
  
  col = list(
    Insula = insula_colors,
    Hemisphere = hemisphere_colors
  ),
  
  annotation_name_side = "left",
  annotation_name_gp = gpar(fontsize = 9),
  gap = unit(2, "mm")
)

# 创建主热图
ht_cell <- Heatmap(
  log1p(mat_cell_ordered),
  name = "Log(Projection Strength+1)",
  col = col_fun_strength,
  
  # 聚类
  cluster_columns = col_hclust,
  cluster_rows = TRUE,
  
  # 分面（按神经元类型）
  column_split = factor(neuron_info_ordered$Neuron_Type),
  column_gap = unit(3, "mm"),
  
  # 注释
  top_annotation = ha_cell,
  
  # 标签
  row_names_gp = gpar(fontsize = 9),
  column_names_gp = gpar(fontsize = 5),
  show_column_names = FALSE,
  
  # 标题
  column_title = "神经元类型: %s",
  column_title_gp = gpar(fontsize = 12, fontface = "bold"),
  row_title = "L3脑区 (Hierarchy Level 3)",
  row_title_gp = gpar(fontsize = 12, fontface = "bold"),
  
  # 图例
  heatmap_legend_param = list(
    title = "Log(Strength+1)",
    title_gp = gpar(fontsize = 10),
    labels_gp = gpar(fontsize = 8),
    legend_height = unit(4, "cm")
  )
)

draw(ht_cell, merge_legend = TRUE)
```

# 9. 总结与输出

## 9.1 分析结果汇总

```{r summary}
cat("=== 分析结果汇总 ===\n\n")

cat("1. 数据概览:\n")
cat("   - 总神经元数:", nrow(neuron_info), "\n")
cat("   - L3脑区数:", length(l3_regions), "\n")
cat("   - 神经元类型:", paste(unique(neuron_info$Neuron_Type), collapse = ", "), "\n")
cat("   - 脑岛亚区:", paste(unique(neuron_info$Insula_Subregion), collapse = ", "), "\n\n")

cat("2. 投射特征:\n")
cat("   - 平均同侧投射强度:", mean(bilateral_summary$Ipsi_Total), "\n")
cat("   - 平均对侧投射强度:", mean(bilateral_summary$Contra_Total), "\n")
cat("   - 平均侧向性指数:", mean(bilateral_summary$Laterality_Index), "\n\n")

cat("3. 聚类结果:\n")
cat("   - 最优聚类数:", optimal_k, "\n")
cat("   - 各聚类神经元数:\n")
print(table(pam_final$clustering))

cat("\n4. 网络分析:\n")
cat("   - 网络节点数:", vcount(g), "\n")
cat("   - 网络边数:", ecount(g), "\n")
cat("   - 平均度:", mean(degree(g)), "\n")
```

## 9.2 保存结果

```{r save-results}
# 保存神经元信息（包含聚类结果）
write.csv(neuron_info, "/mnt/okcomputer/output/neuron_info_with_clusters.csv", 
          row.names = FALSE)

# 保存聚类特征
write.csv(cluster_features, "/mnt/okcomputer/output/cluster_characteristics.csv",
          row.names = FALSE)

# 保存网络中心性
write.csv(centrality_df, "/mnt/okcomputer/output/network_centrality.csv",
          row.names = FALSE)

# 保存靶区分析
write.csv(target_analysis, "/mnt/okcomputer/output/target_region_analysis.csv",
          row.names = FALSE)

cat("结果已保存到 /mnt/okcomputer/output/\n")
```

---

**分析完成！** 本分析遵循了Gao et al. 2023 (Neuron) 和 Gou et al. 2025 (Cell) 的方法学，包括：

1. **数据预处理**: 读取L3投射数据，清理和标准化
2. **基础可视化**: ComplexHeatmap热图，按神经元类型分面
3. **脑岛特异性分析**: Henry Evrard分区比较，左右不对称性
4. **功能性分析**: PCA、UMAP降维，PAM聚类，轮廓系数优化
5. **双侧投射分析**: 同侧/对侧比较，侧向性指数
6. **网络分析**: 共投射网络，中心性分析
7. **靶区分析**: 从靶区出发的投射模式分析
